ACORDAO-COMPLETO-2512903

ACÓRDÃO 1777/2022 ATA 11/2022 - SEGUNDA CÂMARA

VISTOS, relatados e discutidos estes autos de representação, com pedido de cautelar suspensiva, formulada pela Angel's Serviços Técnicos - Eireli sobre os indícios de irregularidade no Pregão Eletrônico n.º 12/2018 promovido pelo Hospital Federal dos Servidores do Estado (HFSE) com vistas à contratação dos serviços de entrega, organização e guarda de documentos, além do auxílio à locomoção de pacientes, à recepção, ao atendimento e ao secretariado, entre outros serviços administrativos e operacionais, sob o valor anual contratado de R$ 15.971.000,00;
ACORDAM os Ministros do Tribunal de Contas da União, reunidos em Sessão da 2ª Câmara, ante as razões expostas pelo Relator, em:
9.1. conhecer da presente representação, por atender aos requisitos de admissibilidade previstos nos arts. 235 e 237, VII, do RITCU e no art. 113, § 1º, da Lei n.º 8.666, de 1993, para, no mérito, assinalar a sua parcial procedência;
9.2. anotar, como prejudicado, o pedido de cautelar suspensiva, diante da atual perda de objeto desse pedido;
9.3. acolher as razões de justificativa apresentadas por Alexandre de Castro do Amaral, Antônio José de Souza Castro, Márcio Augusto de Lima, Michelly Vieira da Silva e Wladimir Cortezzi;
9.4. rejeitar as razões de justificativa apresentadas por Paulo Eduardo de Oliveira Júnior e Sérgio Eduardo Macedo Campos Costa;
9.5. aplicar em desfavor de Paulo Eduardo de Oliveira Júnior, além de Sérgio Eduardo Macedo Campos Costa, individualmente, a multa prevista no art. 58, II, da Lei n.º 8.443, de 1992, sob o valor de R$ 25.000,00 (vinte e cinco mil reais) , fixando-lhes o prazo de 15 (quinze) dias, contados da notificação, para que comprovem, perante o Tribunal, o recolhimento das referidas dívidas ao Tesouro Nacional, com a atualização monetária, na forma da legislação em vigor;
9.6. autorizar, caso requerido, nos termos do art. 26 da Lei n.º 8.443, de 1992, e do art. 217 do RITCU, o parcelamento das dívidas fixadas por este Acórdão em até 36 (trinta e seis) parcelas mensais e sucessivas, com a devida atualização monetária e os correspondentes acréscimos legais, esclarecendo aos responsáveis que a falta de pagamento de qualquer parcela importará no vencimento antecipado do saldo devedor, sem prejuízo das demais medidas legais;
9.7. autorizar, desde logo, a cobrança judicial das dívidas fixadas por este Acórdão, nos termos do art. 28, II, da Lei n.º 8.443, de 1992, diante do não atendimento às notificações;
9.8. promover o envio de ciência preventiva e corretiva ao Hospital Federal dos Servidores do Estado, nos termos do art. 9º, I, da Resolução TCU n.º 315, de 2020, para que, doravante, abstenha-se de incorrer nas falhas identificadas no Contrato n.º 8/2019 firmado com a Arcolimp Serviços Gerais Ltda. e, especialmente, na falha consubstanciada pela ausência de efetiva fiscalização do cumprimento das obrigações trabalhistas, sociais e previdenciárias dos trabalhadores alocados no referido Contrato n.º 8/2019, contrariando os arts. 67 e 71 da Lei n.º 8.666, de 1993, e do art. 9 da Lei n.º 10.520, de 2002;
9.9. enviar a cópia do presente Acórdão, com o Relatório e a Proposta de Deliberação, à ora representante, para ciência, e ao Hospital Federal dos Servidores do Estado, para ciência e efetivo cumprimento ao item 9.8 deste Acórdão; e
9.10. promover o arquivamento do presente processo, sem prejuízo do efetivo cumprimento das medidas fixadas pelos itens 9.5, 9.6 e 9.7 deste Acórdão.

Representação, com pedido de cautelar suspensiva, formulada pela Angels Serviços Técnicos  Eireli sobre os indícios de irregularidade no Pregão Eletrônico n.º 12, de 2018, promovido pelo Hospital Federal dos Servidores do Estado (HFSE) com vistas à contratação dos serviços de entrega, organização e guarda de documentos, além do auxílio à locomoção de pacientes, à recepção, ao atendimento e ao secretariado, entre outros serviços administrativos e operacionais, sob o valor anual contratado de R$ 15.971.000,00.

Segunda Câmara

Hospital Federal dos Servidores do Estado (HFSE).

3.1. Representante: Angel's Serviços Técnicos - Eireli (CNPJ 68.565.530/0001-10).
3.2. Responsáveis: Alexandre de Castro do Amaral (CPF XXX.351.797-XX); Antônio José de Souza Castro (CPF XXX.861.597-XX); Márcio Augusto de Lima (CPF XXX.942.697-XX); Michelly Vieira da Silva (CPF XXX.520.657-XX); Paulo Eduardo de Oliveira Júnior (CPF XXX.140.846-XX); Sérgio Eduardo Macedo Campos Costa (CPF XXX.948.883-XX); Wladimir Cortezzi (CPF XXX.618.507-XX).

13.1. Ministros presentes: Augusto Nardes (na Presidência) e Aroldo Cedraz.
13.2. Ministro-Substituto convocado: Marcos Bemquerer Costa.
13.3. Ministro-Substituto presente: André Luís de Carvalho (Relator).

ACORDAO-COMPLETO-2548681

Acórdão 2002/2023 - Segunda Câmara

ANDRÉ DE CARVALHO

Trata-se de representação, com pedido de cautelar suspensiva, formulada pela Angel's Serviços Técnicos - Eireli sobre os indícios de irregularidade no Pregão Eletrônico n.º 12/2018 promovido pelo Hospital Federal dos Servidores do Estado (HFSE) com vistas à contratação dos serviços de entrega, organização e guarda de documentos, além do auxílio à locomoção de pacientes, à recepção, ao atendimento e ao secretariado, entre outros serviços administrativos e operacionais, sob o valor anual contratado de R$ 15.971.000,00.
2.	Após a análise final do feito, a Auditora Federal Cristiane Basilio de Miranda lançou o seu parecer conclusivo à Peça 235, com a anuência dos dirigentes da Selog (Peças 236 e 237) , nos seguintes termos:
" (...) IDENTIFICAÇÃO DO PROCESSO
1. Inicialmente, consideramos oportuno apresentar um histórico dos fatos relacionados ao Pregão Eletrônico 12/2018, conduzido pelo HFSE, ao Pregão Eletrônico 46/2017, gerenciado pelo Into, bem como ao Contrato Emergencial 10/2018, firmado pelo HFSE, a partir dos elementos disponíveis nos autos.
I.1 Pregão Eletrônico 46/2017 gerenciado pelo Into
2. O Pregão Eletrônico 46/2017 tinha como objeto o registro de preços para a seleção de empresas especializadas para prestação continuada de serviços de entrega, organização e guarda de documentos, auxílio à locomoção, de pacientes, recepção, atendimento, secretariado e outros de natureza administrativa e operacional, a serem prestados nos nove hospitais e institutos federais no Rio de Janeiro (peça 6, p. 1) .
3. O órgão gerenciador do certame era o Instituto Nacional de Traumatologia e Ortopedia Jamil Haddad (Into) e os participantes eram os seguintes:
a)	Instituto Nacional de Câncer José Alencar Gomes da Silva;
b)	Instituto Nacional de Cardiologia;
c)	Hospital Federal dos Servidores do Estado;
d)	Hospital Federal de Bonsucesso;
e)	Hospital Federal do Andaraí;
f)	Hospital Federal da Lagoa;
g)	Hospital Federal de Ipanema; e
h)	Hospital Federal Cardoso Fontes
4. Os serviços a serem prestados ao HFSE constavam do Item 4 do certame e o seu valor estimado era de R$ 1.637.026,38 mensais e R$ 19.644.316,54 ao ano (peça 6, p. 20 e 43) .
5. A sessão pública do Pregão Eletrônico 46/2017 teve início em 3/7/2017 (peça 209, p. 1) . Na mesma data, a primeira colocada para o Item 4 teve sua proposta recusada e a segunda colocada, Instituto dos Professores Públicos e Privados, foi convocada para envio de anexos. A sessão pública foi encerrada em 28/9/2017 com o Item 4 permanecendo em situação de análise da planilha de custos e formação de preços (peça 209, p. 1-2, 33 e 85-87) .
6. Na sessão pública seguinte, iniciada em 2/10/2017 (Ata Complementar 1, peça 123) , o resultado dos Itens 2 e 6, vencidos pela mesma empresa, o Instituto dos Professores Públicos e Privados, foi objeto de interposição de recurso. O Item 4, contudo, permaneceu 'em análise', situação que permaneceu inalterada no curso da próxima sessão pública, iniciada em 6/10/2017, conforme Ata Complementar 2, onde consta que 'As planilhas dos itens 4, 8 e 9 estão em final de análise' (peça 122, p. 4) .
7. A interposição de recursos relativos aos Itens 2 e 6 impediu o prosseguimento do Item 4, cuja situação manteve-se inalterada até 27/4/2018, como se pode constatar nas Atas Complementares 3 a 5 (peça 124, p. 3-5, 7 e 10, peça 125, p. 4-13, e peça 127, p. 1-2) . Na sessão pública iniciada nessa data, o Instituto dos Professores Públicos e Privados foi inabilitado, a terceira colocada teve sua proposta recusada e a quarta colocada, Angel's Serviços Técnicos Eireli, foi convocada para envio de anexos. A sessão pública foi encerrada em 5/9/2018 com o Item 4 permanecendo em situação de análise de documentação de habilitação econômico-financeira, conforme se extrai das mensagens abaixo extraídas da Ata Complementar 5 (peça 127, p. 1-2 e 16-17 e 20-22, grifamos) :
 (...)  8. O Item 4 manteve-se nessa situação até 21/11/2018, conforme Atas Complementares 6 a 9 (peça 126, p. 9-17 e peças 128-130) . Na sessão pública iniciada nessa data, a quarta colocada, Angel's Serviços Técnicos Eireli, foi inabilitada, a quinta e a sexta colocadas tiveram suas propostas recusadas e a sétima colocada, empresa G&E Serviços Terceirizados Ltda., foi convocada para envio de anexos. A sessão pública foi encerrada em 17/5/2019 com o Item 4 permanecendo em situação de análise da planilha de custos e formação de preços, como se pode ver nas mensagens constantes da Ata Complementar 9 (peça 130, p. 1-2 e 7-16, grifamos) :
 (...)  9. Somente em 22/8/2019 foi aceita e habilitada a proposta da empresa G&E Serviços Terceirizados Ltda., pelo melhor lance de R$ 15.846.357,22 e valor negociado de R$ 15.846.348,59, conforme Ata Complementar 11 (peça 141, p. 57) . A empresa Angel's Serviços Técnicos Eireli interpôs recurso, mas este não foi provido e o Item 4 foi adjudicado em 5/9/2019 à empresa G&E Serviços Terceirizados Ltda. (peça 141, p. 121) .
10. O Item 4 do Pregão Eletrônico 46/2017 foi homologado em 11/9/2019 e a Ata de Registro de Preços foi assinada em 1º/4/2020 (peça 150, p. 7 e 15) .
I.2 Contrato Emergencial 10/2018 firmado pelo HFSE
11. O Contrato Emergencial 10/2018, assinado em 19/7/2018 com a empresa Angel's Serviços Técnicos Ltda., tinha como objeto a prestação continuada de serviços de entrega, organização e guarda de documentos, auxílio à locomoção de pacientes, recepção, atendimento, secretariado e outros de natureza administrativa e operacional, pelo valor mensal de R$ 1.494.013,06 (peça 80, p. 1-2) . A vigência contratual era de 180 dias, até 15/1/2019. Após essa data, os serviços continuaram a ser prestados pela Angel's Serviços Técnicos Ltda. e pagos mediante reconhecimento de dívida (peça 10) durante três meses e meio, até a assinatura do Contrato 8/2019, com vigência a partir de 2/5/2019, em decorrência do Pregão Eletrônico 12/2018, visto a seguir.
I.3 Pregão Eletrônico 12/2018 realizado pelo HFSE
12. O Pregão Eletrônico 12/2018 realizado pelo HFSE - cujo edital foi publicado em 24/10/2018 e republicado em 21/11/2018 - tinha o mesmo objeto do Item 4 do Pregão Eletrônico 46/2017 gerenciado pelo Into, a saber, seleção de empresa especializada para prestação continuada de serviços de entrega, organização e guarda de documentos, auxílio à locomoção de pacientes, recepção, atendimento, secretariado e outros de natureza administrativa e operacional (peças 29 e 211) . O valor estimado era de R$ 19.187.012,46 (peça 141, p. 38) .
13. O certame contou com a participação de quinze empresas. A sessão pública do pregão foi aberta em 3/12/2018, mas fase de lances do pregão somente teve início em 10/12/2018 (peça 141, p. 38-44) . Após o encerramento da fase de lances, a primeira colocada teve sua proposta no valor de R$ 5.000.000,00 recusada por ter sido considerada inexequível, nos termos do subitem 7.2.2.2 do edital.
14. Em seguida foi convocada a segunda colocada no certame, Arcolimp Serviços Gerais Ltda., com proposta no valor de R$ 15.983.056,00. Em 7/1/2019, a empresa teve sua proposta aceita, pelo valor negociado de R$ 15.971.000,00, e foi considerada habilitada (peça 141.p. 43) .
15. Inconformada, a empresa Angel's Serviços Técnicos Eireli interpôs recurso 'contra a classificação da proposta e a habilitação da empresa Arcolimp Serviços Gerais Ltda., pelo não atendimento aos itens 5.6.2.1, 7.2.1.2, 8.5.1, 8.5.4.3, 8.6.1, 8.6.3 e 8.6.3.4 que resultam em violação de normas legais e do edital' (peça 1, p. 70-72 e peça 141, p. 43) .
16. O Pregoeiro negou provimento ao recurso, por entender 'que na análise documental realizada, a licitante vencedora Arcolimp Serviços Gerais Ltda. atendeu as solicitações do edital e do pregoeiro, inclusive com ajustes nas planilhas' (peça 1, p. 69) .
17. Em vista disso, a empresa Angel's Serviços Técnicos Eireli apresentou, em 22/1/2019 recurso hierárquico (peça 1, p. 50-66) .
18. O Coordenador de Administração do HFSE foi solicitado a se manifestar quanto ao referido recurso hierárquico e, em 7/2/2019, emitiu despacho apontando falhas na planilha de custos e formação de preços e na documentação de habilitação da empresa Arcolimp Serviços Gerais Ltda. (peça 1, p. 37-48) .
19. O processo foi então submetido à Consultoria Jurídica da União no Estado do Rio de Janeiro que emitiu o Parecer 639/2019/CJU-RJ/CGU/AGU, de 20/3/2019, pugnando 'pela manutenção da Decisão do Pregoeiro (7547510) em face do Recurso Hierárquico ora impetrado' e recomendando 'o seguimento do regular trâmite da licitação, adjudicando-se a mesma à declarada vencedora Arcolimp Serviços Gerais Ltda. CNPJ n° 05.576.482/0001-46 e homologando-se o certame em caráter definitivo' (peça 1, p. 23-36) .
20. Com base no exposto pelo pregoeiro e pela CJU, a autoridade competente manteve a habilitação da empresa Arcolimp Serviços Gerais Ltda. (peça 1, p. 22) .
21. O resultado do Pregão Eletrônico 12/2018 foi homologado em 27/3/2019 (peça 4) .
22. Em 1º/4/2019, a empresa Angel's Serviços Técnicos Eireli apresentou ao Diretor do HFSE pedido de reconsideração do seu ato e enviou cópias do seu pedido para diversos órgãos, inclusive o TCU, documento esse que deu origem à presente representação (peça 1, p. 1-4 e 18-21) .
23. O Contrato 8/2019 foi firmado com a empresa Arcolimp Serviços Gerais Ltda. em 29/4/2019, pelo valor mensal de R$ 1.330.916,67 e total de R$ 15.971.000,00. (peça 24) .
24. O Contrato 8/2019 vigeu de 2/5/2019 a 1º/5/2020 e o HFSE informou que o ajuste não foi renovado por desinteresse da empresa Arcolimp Serviços Gerais Ltda., razão pela qual o órgão aproveitou o resultado do Pregão Eletrônico 46/2017 gerenciado pelo Into, no âmbito do qual o HFSE era partícipe no Item 4 (peça 47, p. 3) .
II. Histórico do presente processo
25. Feito o relato acima acerca dos fatos relacionados ao Pregão Eletrônico 12/2018, conduzido pelo HFSE, bem como ao Pregão Eletrônico 46/2017, gerenciado pelo Into, passamos ao histórico das medidas preliminares adotadas até o momento no presente processo.
26. As instruções anteriores encontram-se nas peças 12, 36, 65, 71, 101, 159 e 212.
27. Como apontado pelo Ministro-Relator em seu Despacho de 22/4/2020 (peça 42) , a empresa representante (Angel's Serviços Técnicos Eireli) alega que a documentação de habilitação e a proposta de preços apresentada pela empresa Arcolimp Serviços Gerais Ltda., vencedora do Pregão Eletrônico 12/2018, padeceriam das seguintes irregularidades:
a) ausência de encargos sociais e previdenciários sobre o décimo terceiro salário, as férias e o adicional de férias;
b) previsão de férias, décimo terceiro salário, seguro acidente de trabalho e multa sobre o Fundo de Garantia do Tempo de Serviço (FGTS) abaixo do percentual legal;
c) previsão de vale-transporte abaixo do valor previsto no edital;
d) não apresentação de certidão negativa de falência ou de recuperação judicial expedida pelo distribuidor da sede do licitante;
e) alteração do regime de lucro presumido para o de lucro real após promovida a diligência pelo pregoeiro;
f) não apresentação dos contratos que deram origem aos atestados de capacidade técnica apresentados; e
g) atestados insuficientes para a comprovação da capacidade técnica exigida.
28. A instrução inicial destes autos propôs conhecer da presente representação, promover as oitivas do HFSE e da empresa Arcolimp Serviços Gerais Ltda. e realizar diligência ao hospital visando à obtenção de informações (peça 12) :
29. A proposta contou com a anuência da Unidade Técnica e do Ministro-Relator (peças 13-15) . Em seguida, foram expedidos o Ofício 749/2019-TCU/Selog, de 22/4/2019 (peça 16) ao HFSE, com resposta à peça 20; e o Ofício 750/2019-TCU/Selog, de 22/4/2019 (peça 17) à empresa Arcolimp, com resposta às peças 21 e 22.
30. A instrução subsequente, de 4/7/2019 (peça 36) , assinalou a existência de falhas na documentação apresentada pela Arcolimp e na execução contratual no âmbito do Contrato 8/2019 firmado com o HFSE (cumpre assinalar que a referida instrução menciona o Contrato 6/2019, mas na verdade trata-se do Contrato 8/2019, como se pode ver na peça 24) , além da falta de justificativas para o não prosseguimento do Pregão Eletrônico 46/2017 gerenciado pelo Into, e sugeriu assinar prazo para que o HFSE informasse sobre a viabilidade econômico-financeira do referido contrato, além de dar ciência ao órgão sobre a impossibilidade de realização de ajustes na planilhas de preços após a assinatura contratual.
31. O Ministro-Relator incorporou o parecer da Unidade Técnica a suas razões de decidir, mas determinou a realização de diligência e audiência (peça 42, grifamos) :
17. Por conseguinte, conheço da presente representação, já que preenchidos os requisitos de admissibilidade previstos nos arts. 235 e 237, VII, do RITCU e no art. 113, § 1º, da Lei nº 8.666, de 1993, e determino que a Selog adote as seguintes medidas:
17.1. promova a diligência junto ao Hospital Federal dos Servidores do Estado, nos termos do art. 157 do RITCU, para que, no prazo de 15 (quinze) dias contados do recebimento da notificação, informe ao TCU sobre a todas as falhas anunciadas na presente representação em relação ao Pregão nº 12, de 2018, apresentando as seguintes informações:
17.1.1. comprovação da efetiva prestação dos serviços pela Arcolimp Serviços Gerais Ltda. no bojo do Contrato nº 6, de 2019;
17.1.2. comprovação do efetivo pagamento dos vale-transporte aos funcionários alocados no Contrato nº 6, de 2019, além do efetivo recolhimento dos encargos previstos na legislação trabalhista e tributária pela Arcolimp Serviços Gerais Ltda.;
17.1.3. comprovação do correspondente provisionamento dos depósitos das verbas trabalhistas na conta vinculada aberta em nome da Arcolimp Serviços Gerais Ltda.; e
17.1.4. justificativa para a eventual liberação de recursos depositados na conta vinculada para o pagamento de indenizações trabalhistas de funcionários.
18. Determino, também, que, em respeito ao princípio da celeridade processual, a unidade técnica promova, a partir da indicação de todos os gestores públicos responsáveis pela condução da referida licitação, a pronta audiência desses agentes públicos responsáveis pela aprovação da proposta apresentada pela Arcolimp Serviços Gerais Ltda. no Pregão Eletrônico nº 12, de 2018, com percentuais inferiores aos fixados em instrumentos de caráter normativo obrigatório e no instrumento convocatório, além dos gestores responsáveis pela aprovação do aumento do valor global da contratação decorrente do alteração das tarifas de vale-transporte após a assinatura do Contrato nº 6, de 2019.
19. Determino, ainda, que a unidade técnica promova a pronta audiência dos gestores públicos responsáveis pelo contrato firmado com a Angel's Serviços Técnicos Eireli que antecedeu o Pregão nº 12, de 2018, de modo a justificar a vantagem e economicidade da aludida contratação em face do Pregão nº 46, de 2017, promovido pelo Into, em que o HFSE teria deixado de analisar a documentação e a proposta da licitante vencedora do Item nº 4.
20. Determino, enfim, que a unidade técnica envie a cópia do presente Despacho, com a cópia da instrução à Peça 36, ao Hospital Federal dos Servidores do Estado (HFSE) e, após a correspondente identificação, aos aludidos gestores públicos, para ciência e facilitação da correspondente manifestação nos autos.
32. Na transcrição acima, onde se lê 'Contrato nº 6, de 2019', trata-se na verdade do Contrato 8/2019, como se pode ver na peça 24 destes autos.
33. A diligência ao HFSE determinada pelo Ministro-Relator foi realizada por meio do Ofício 18.504/2020-TCU/Seproc, de 28/4/2020 (peça 43) , e a resposta do órgão foi inserida nas peças 45 a 59.
34. A terceira instrução do presente processo analisou a resposta do órgão e concluiu que não havia informações suficientes nos autos para a realização das audiências determinadas pelo Ministro-Relator e propôs a realização de nova diligência ao HFSE visando à obtenção de informações sobre processos e responsáveis (peça 65, p. 4-6) .
35. A proposta contou com a anuência da Unidade Técnica (peça 66) . Em seguida, foi encaminhado ao HFSE o Ofício 28454/2020-TCU/Selog, de 10/6/2020 (peça 67) . Em resposta, a Sra. Aline Ribeiro, Coordenadora-Geral de Controle Interno, solicitou a indicação de auditor (nome e e-mail) para que fosse ofertado acesso externo ao processo SEI/MS 25000.060741/2020-22 (peça 69) .
36. Tendo em vista a insuficiência da resposta acerca dos itens da diligência, o pronunciamento da Unidade Técnica constante da peça 71 determinou a expedição de nova diligência ao Ministério da Saúde, por intermédio do CDOC/CGCIN/MS, e ao Hospital Federal dos Servidores do Estado, reiterando a necessidade de apresentação de respostas específicas para os itens da diligência.
37. Destarte, foram expedidos o Ofício 43747/2020-TCU/Selog, de 18/8/2020 (peça 72) , à Diretoria de Integridade do Ministério da Saúde, e o Ofício 43748/2020-TCU/Selog, de 18/8/2020 (peça 73) , ao HFSE.
38. A resposta aos ofícios mencionados acima foi encaminhada pela Coordenadora-Geral de Controle Interno da Diretoria de Integridade do Ministério da Saúde e faz referência ao acesso concedido ao processo SEI/MS 25000.060741/2020-22 a auditores da Selog (peça 76, p. 2, item 2) , bem como informa os nomes dos servidores designados para servir de interlocutores junto ao TCU neste processo (peça 76, p. 2, item 3) .
39. A quarta instrução do presente processo analisou os elementos obtidos até então e os confrontou com os itens 17, 18 e 19 do Despacho do Ministro-Relator transcrito no parágrafo 31 acima. 
40. No que toca ao item 17.1.1 do Despacho do Ministro-Relator, a instrução constatou que os serviços prestados pela Arcolimp foram efetivamente prestados e as faltas eventuais foram objeto de glosa (peça 101, p. 9-10) .
41. Acerca do item 17.1.2, a instrução propôs a realização de diligência ao HFSE visando à obtenção de mais informações relativas ao pagamento de eventuais encargos não cumpridos e à aplicação de sanção à empresa Arcolimp Serviços Gerais Ltda. (peça 101, p. 11-15) .
42. Relativamente aos itens 17.1.3 e 17.1.4, a instrução não identificou impropriedades (peça 101, p. 15-16) .
43. Quanto às audiências propostas nos itens 18 e 19 do Despacho do Ministro-Relator, a instrução identificou os responsáveis a serem ouvidos, com exceção da ocorrência relativa à aprovação do aumento do valor global da contratação decorrente da alteração das tarifas de vale-transporte após a assinatura do contrato, constante da segunda parte do item 18, para a qual considerou que não haveria mais razão para sua realização, ante a constatação de que a majoração de preços aventada não havia sido efetivada e o valor do Contrato 8/2019 permanecera em R$ 1.330.916,67 mensais e R$ 15.971.000,04 ao ano (peça 101, p. 16-23) . 
44. Destarte, a quarta instrução deste processo propôs, preliminarmente, a realização de diligência e audiências nos seguintes termos (peça 101) :
27.1. diligenciar o Hospital Federal dos Servidores do Estado (HFSE) , com fundamento nos artigos 157 e 187 do Regimento Interno/TCU, para que, no prazo de quinze dias, encaminhe cópia dos seguintes documentos e/ou esclarecimentos:
a) riscos trabalhistas e tributários relativamente ao Contrato 6/2019, identificando e quantificando eventuais encargos não cumpridos pela empresa Arcolimp Serviços Gerais Ltda.;
b) medidas tomadas para mitigar os referidos riscos, como pagamento em juízo, entre outras;
c) informação se já foram realizados os pagamentos de todas as faturas relacionadas ao contrato;
d) informação se já foi liberada a totalidade do saldo da conta vinculada ao contrato;
e) sanções aplicadas à empresa Arcolimp Serviços Gerais Ltda., em decorrência do contato em tela;
f) nome, cargo, CPF e período em que exerceu a função, dos seguintes agentes responsáveis:
f.1) ocupantes dos cargos de Diretor-Geral, Coordenador de Administração e Chefe da Divisão de Contratos e Licitação do HFSE no período de 2/5/2019 até a data de recebimento da diligência; e
f.2) fiscais do Contrato 6/2019, com os períodos em que cada qual atuou nessa função; e
g) demais informações que julgar necessárias;
27.2. realizar a audiência dos Srs. Antônio José de Souza Castro (CPF XXX.861.597-XX) , pregoeiro, Márcio Augusto de Lima (CPF XXX.942.697-XX) , contador, Michelly Vieira da Silva (CPF XXX.520.657-XX) , da equipe de apoio ao pregão atuando na função de pregoeiro, e Wladimir Cortezzi (CPF XXX.618.507-XX) , então Diretor, com fulcro no art. 250, inciso IV, c/c o art. 237, parágrafo único, do Regimento Interno/TCU, para apresentarem, no prazo de quinze dias, razões de justificativa acerca das seguintes irregularidades identificadas na condução/execução do Pregão Eletrônico 12/2018:
a) Conduta/Irregularidade: aprovação da proposta apresentada pela Arcolimp Serviços Gerais Ltda. no Pregão Eletrônico 12/2018, com percentuais inferiores aos fixados em instrumentos de caráter normativo obrigatório e no instrumento convocatório, a exemplo do seguro de acidente de trabalho (SAT) , multa de FGTS, férias e 1/3 constitucional, bem como com a ausência de incidência dos itens do módulo 2.2 sobre os itens do módulo 2.1, sem que antes fosse realizado o devido ajuste na planilha de custos e formação de preços;
Norma infringida:  art. 43, § 3º, da Lei 8.666/1993;
27.3. realizar a audiência dos Srs. Alexandre de Castro do Amaral (CPF XXX.351.797-XX) então Diretor e signatário do Contrato Emergencial 10/2018, e Paulo Eduardo de Oliveira (CPF XXX.140.846-XX) , então Coordenador de Administração, com fulcro no art. 250, inciso IV, c/c o art. 237, parágrafo único, do Regimento Interno/TCU, para apresentarem, no prazo de quinze dias, razões de justificativa acerca das seguintes irregularidades identificadas relativamente ao Pregão Eletrônico 46/2017, promovido pelo Instituto Nacional de Traumatologia e Ortopedia Jamil Haddad (Into) e ao referido contrato:
a) Conduta/Irregularidade: não realização da análise da documentação e da proposta da licitante vencedora do Item 4 do Pregão Eletrônico 46/2017, promovido pelo Into, que resultou na necessidade de assinar o Contrato Emergencial 10/2018, com a empresa Angel's Serviços Técnicos Eireli, por valor a princípio mais elevado do que poderia ser obtido naquele pregão;
Norma infringida: princípios da licitação e da busca da proposta mais vantajosa para a administração, insculpidos nos arts. 2º e 3º da Lei 8.666/1993;
27.4. alertar os Srs. Wladimir Cortezzi (CPF XXX.618.507-XX) e Alexandre de Castro do Amaral (CPF XXX.351.797-XX) , caso constem do rol de responsáveis das contas anuais do Hospital Federal dos Servidores do Estado (HFSE) , quanto à possibilidade de as suas contas ordinárias serem julgadas irregulares em decorrência das constatações identificadas neste processo;
27.5. comunicar à SecexSaúde, responsável pelas contas anuais da entidade representada, a existência do respectivo processo, a fim de que esta avalie a necessidade de sobrestamento das contas anuais correspondentes, nos termos do item 26.1 do Anexo I da Portaria - Segecex 12/2016; e
27.6. encaminhar cópia da presente instrução ao Hospital Federal dos Servidores do Estado (HFSE) e aos responsáveis ouvidos em audiência.
45. Na transcrição acima, onde se lê 'Contrato 6/2019', trata-se na verdade do Contrato 8/2019, como se pode ver na peça 24 destes autos.
46. A proposta contou com a anuência da Unidade Técnica. Por conseguinte, foram expedidos os ofícios de diligência ao HFSE (peça 104) e de audiência aos responsáveis (peças 105, 108-111 e 113) .
47. A quinta instrução do presente processo, constante da peça 159, analisou a resposta do HFSE à diligência e as razões de justificativas apresentadas pelos responsáveis (peças 114-141, 144-148 e 150) .
48. Relativamente à diligência prevista no item 27.1 transcrito acima, a instrução anterior considerou não atendidos os seus itens 'a' e 'b' e propôs a realização de nova diligência ao HFSE (peça 159, p. 29-34) .
49. Quanto à audiência prevista no item 27.2 transcrito no parágrafo 44 acima - relativo à aprovação da proposta da empresa Arcolimp no Pregão Eletrônico 12/2018 com percentuais inferiores aos fixados em instrumentos de caráter normativo obrigatório e no instrumento convocatório - a instrução anterior analisou as razões de justificativa dos responsáveis e propôs o seu acolhimento e a expedição de ciência ao HFSE nos seguintes termos (peça 159, p. 9-22, grifamos) :
23. A questão crítica, no caso em tela, é que as alterações na planilha ocorreram após a homologação do certame e a assinatura do contrato.
 (...) 24. O fato narrado foi reconhecido pelos responsáveis em suas razões (itens 16, alíneas 'p' a 't'; 18, alínea 'c'; 19, alíneas 'k' a 's'; e 20, alíneas 'o' a 'r'; sublinhado nosso) :
 (...)  25. As diligências para ajuste da planilha de custos e formação de preços deveriam, portanto, ter sido feitas por ocasião da verificação da adequação da proposta e da exequibilidade do preço ofertado pelo licitante, como condição para a habilitação e a posterior adjudicação do objeto, não bastando que entendimentos para ajustes estivessem sendo tomados.
26. Entretanto, o caso em tela se reveste das seguintes peculiaridades:
26.1. A planilha de custos e formação de preço (PCFP) veio a ser ajustada, sem majoração no valor total, ainda que em momento posterior ao devido (item 22 desta instrução) .
26.2. Não houve prejuízo ao Erário. Ao contrário, a proposta adjudicada representou uma economia aos cofres públicos, pois caso a proposta da empresa Arcolimp (valor negociado em R$ 15.971.000,00; peça 64, p. 1) fosse desclassificada, seria convocada a empresa Angel's Serviços Técnicos Ltda., com valor de R$ 16.900.000,00 (peça 152, p. 6, CNPJ 68.565.530/0001-10) , ou seja, superior em R$ 929.000,00.
26.3. O Contrato Emergencial 10/2018 (peça 80, p. 1-5) , firmado pelo HFSE com a empresa Angel's, esteve vigente até 15/1/2019, estando a prestação de serviços, por ocasião dos fatos em análise, sendo pagos por reconhecimento de dívida. Note-se que o valor desse contrato, para o período de seis meses, era de R$ 8.964.078,35 (peça 80, p. 2) , correspondendo a R$ 17.928.156,70 ao ano, valor superior em R$ 1.957.156,70 ao contrato que veio a ser celebrado com a empresa Arcolimp (R$ 15.971.000,00; peça 24, p. 2) .
26.4. Note-se que não seria o caso de desclassificar a proposta da empresa Arcolimp, mas de habilitar o licitante apenas após a realização de todas as diligências necessárias para verificação da exequibilidade do preço ofertado e as consequentes adequações da planilha custos e formação de preço. Vale observar que o Decreto 10.024/2019, ao regulamentar a licitação, na modalidade pregão, na forma eletrônica, prevê a realização de diligências saneadoras em seu Capítulo XIII - Do Saneamento da Proposta e Da Habilitação (art. 47) . Certamente o citado decreto ainda não estava em vigor por ocasião do certame em tela. Entretanto, a organização do texto desse decreto, por etapas do pregão eletrônico, explicita o entendimento corrente de que a realização das diligências saneadoras, quando necessárias, é requisito essencial para a habilitação de uma proposta.
26.5. Foi assinalado, pelos responsáveis, que a contratada havia apresentado garantia de R$ 798.000,00, bem como declaração de que, no caso de qualquer inadimplemento, autorizava o contratante a utilizar esses recursos para quitar débitos trabalhistas e encargos sociais (itens 16, alínea 'ee', e 19, alínea 'v', desta instrução) .
26.6. Vale ressaltar que o contrato foi cumprido pela empresa Arcolimp, conforme assinalado no item 19.3 da instrução anterior (peça 101, p. 10) , sendo as faltas eventuais objeto de glosa.
26.7. Importante observar que, por ocasião do Pregão Eletrônico 12/2018, os serviços estavam sendo prestados pela empresa Angel's, com pagamento por reconhecimento de dívida, havendo, portanto, pressão para que esse certame transcorresse de forma célere (item 16, alíneas 'f' e 'h', desta instrução) .
26.8. Foram apontadas também dificuldades apresentadas pelo HFSE no tocante à mão de obra qualificada, gerando sobrecarga nos relativamente poucos servidores disponíveis, frente ao elevado número de demandas e à complexidade do trabalho, destacando-se também a ausência de treinamentos específicos para as atividades desenvolvidas (itens 16, alíneas 'c', 'd' e 'bb', 17 e 18 desta instrução) .
26.9. Importante também tecermos considerações sobre o Parecer 00639/2019/CJU-RJ/CGU/AGU (peça 84, 997-1010) e a forma como foi interpretado.
26.9.1. Transcrevemos a seguir trecho da análise realizada pela Sra. Michelly Vieira da Silva, em 17/1/2019, na função de pregoeiro, que levou ao não provimento do recurso (peça 84, p. 945-946, alínea 'd'; os grifos originas foram retirados, para incluir sublinhado nosso) :
 (...) 26.9.2. Segue trecho da conclusão do Parecer 00639/2019/CJU-RJ/CGU/AGU, ao analisar a decisão tomada pela Sra. Michelly Vieira da Silva (peça 84, p. 937-951) quanto ao recurso interposto (peça 84, p. 1009; sublinhado nosso) :
 (...) 26.9.3. A leitura da conclusão acima transcrita pode ter dado a entender que o próximo passo seria a adjudicação do objeto à empresa Arcolimp. Entretanto, a interpretação adequada do texto acima consistiria em dar seguimento regular à licitação, que envolve a realização de todos os ajustes necessários na planilha de custos e formação de preços, para então habilitar a proposta, adjudicar o objeto e homologar o certame.
26.9.4. Entendemos, portanto, que uma interpretação equivocada da conclusão do citado parecer pode ter ensejado a impropriedade em tela, tendo em vista que os ajustes da planilha continuaram a ser realizados após a homologação do certame (peça 64, p. 1) , em 27/3/2019, e a assinatura do contrato (peça 24) , em 29/4/2019.
26.9.5. Assim, há aparente boa-fé nas ações dos responsáveis.
27. Segue transcrição do art. 22 da Lei de Introdução às normas do Direito Brasileiro -LINDB (Decreto-Lei 4.657/1942) :
Art. 22. Na interpretação de normas sobre gestão pública, serão considerados os obstáculos e as dificuldades reais do gestor e as exigências das políticas públicas a seu cargo, sem prejuízo dos direitos dos administrados.
28. Desse modo, no caso concreto, tendo em vista a totalidade das circunstâncias relatadas, somos, por ocasião da proposta de mérito, pelo acolhimento das razões de justificativa apresentadas pelos responsáveis, sem prejuízo de realização de ciência ao HFSE sobre a seguinte impropriedade:
a) habilitação de licitante e posterior adjudicação e homologação do certame, seguida de contratação, sem que houvesse sido realizados todos os ajustes necessários na planilha de custos e formação de preços, identificada no Pregão Eletrônico 12/2018, em afronta aos princípios da vinculação ao instrumento convocatório e do julgamento objetivo.
50. No que tange à audiência de que trata o item 27.3, transcrito no parágrafo 44 acima - relativo à não realização da análise da documentação e da proposta da licitante vencedora do Item 4 do Pregão Eletrônico 46/2017, promovido pelo Into, que resultou na necessidade de assinar o Contrato Emergencial 10/2018 por valor a princípio mais elevado do que poderia ser obtido naquele pregão - a instrução anterior assinalou (peça 159, p. 22-29) :
a) por ocasião da assinatura do contrato emergencial 10/2018, em 19/7/2018, o Pregão Eletrônico 46/2017, realizado pelo Into, ainda estava na fase de habilitação, no tocante ao item 4, sem que a demora do processo licitatório dependesse de alguma ação por parte do HFSE;
b) a informação constante no item 24 da instrução inicial (peça 12, p. 5) , e transcrita no item 25.5 da instrução anterior (peça 101, p. 23) , de que a contratação promovida por meio do Into para o HFSE não prosseguiu por falta de análise das planilhas orçamentárias do item 4, atividade compartilhada pelo promotor do certame com a unidade beneficiária do respectivo item, se refere ao início de 2019, e não ao período anterior ao Contrato Emergencial 10/2018;
c) os responsáveis alegaram, referenciando trechos das atas complementares do certame, que a excessiva demora do Pregão Unificado 46/2017, no tocante ao item 4, deveu-se exclusivamente ao Into;
d) é preciso esclarecer se o HFSE possuía responsabilidade compartilhada no andamento do certame em tela, o que poderia incluir análise de planilhas e outras atividades críticas;
e) a morosidade na condução do Pregão 46/2017 gerenciado pelo Into, relativamente a seu item 4, causou impacto financeiro negativo para o HFSE;
f) a morosidade na condução de certames no âmbito de hospitais e institutos federais vinculados ao Ministério da Saúde no Estado do Rio de Janeiro foi apontada no voto condutor do Acórdão 224/2018-TCU-Plenário (Relator Ministro Augusto Sherman) , que repudiou argumentos de gestores no sentido de justificar as irregularidades cometidas com base em deficiências do quadro de pessoal para fazer frente às demandas de processos de licitações e contratos. 
51. Destarte, com vistas a reunir elementos suficientes à análise da audiência contida no item 27.3, a instrução anterior propôs a oitiva do Into.
52. Em vista de todo o exposto nos parágrafos 47 a 51 acima, a instrução anterior propôs a realização de nova diligência ao HFSE e a oitiva do Into nos seguintes termos (peça 159, p. 35) :
60. Em virtude do exposto, propõe-se:
60.1. realizar a oitiva do Instituto Nacional de Traumatologia e Ortopedia Jamil Haddad (Into) , com amparo no art. 250, V, do Regimento Interno/TCU, para que, no prazo de quinze dias, se pronuncie quanto aos seguintes pontos relativos ao item 4 do Pregão Eletrônico 46/2017:
a) justifique a demora excessiva no tocante ao item 4 do Pregão Eletrônico 46/2017, no período de 29/7/2017 a 17/5/2019, conforme exposto nos itens 33 e 35 desta instrução;
b) esclareça qual era a responsabilidade compartilhada pelo Hospital Federal dos Servidores do Estado (HFSE) no andamento da licitação no tocante ao item 4 do Pregão Eletrônico 46/2017;
c) indique os servidores do Into responsáveis pela análise das propostas do item 4 do Pregão Eletrônico 46/2017, no período de 29/7/2017 a 17/5/2019, informando o nome, CPF, cargo, período de atuação e responsabilidade no tocante à morosidade do item 4 do referido certame; e
d) documentação que respalde as informações prestadas em atendimento aos itens 'a', 'b' e 'c';
e) demais informações que julgar necessárias; e
f) designação formal de interlocutor que conheça da matéria para dirimir eventuais dúvidas, informando nome, função/cargo, e-mail e telefone de contato.
60.2. diligenciar o Hospital Federal dos Servidores do Estado (HFSE) , com fundamento nos artigos 157 e 187 do Regimento Interno/TCU, para que, no prazo de quinze dias, encaminhe cópia dos seguintes documentos e/ou esclarecimentos:
a) informe qual era a responsabilidade compartilhada pelo Hospital Federal dos Servidores do Estado (HFSE) no andamento da licitação no tocante ao item 4 do Pregão Eletrônico 46/2017 - Into;
b) documentação que comprove o informado quanto ao item anterior bem como que demonstre as eventuais ações do HFSE para promover a celeridade do Pregão Eletrônico 46/2017-Into, no período de 29/7/2017 a 17/5/2019;
c) total dos valores controversos, referentes a encargos trabalhistas previstos no Contrato 8/2019 que não tenham sido efetivamente cumpridos pela empresa Arcolimp;
d) saldo da conta vinculada ao referido contrato;
e) total de verbas rescisórias trabalhistas do Contrato 8/2019 eventualmente não pagas;
f) situação do seguro garantia desse contrato, informando seu valor, se já foi liberado e se foi utilizado para pagamento de direitos trabalhistas dos funcionários terceirizados;
g) demais informações que julgar necessárias; e
h) designação formal de interlocutor que conheça da matéria para dirimir eventuais dúvidas, informando nome, função/cargo, e-mail e telefone de contato.
53. A proposta contou com a anuência da Unidade Técnica (peça 160) , tendo sido expedidos o Ofício 9458/2021-TCU/Seproc, de 9/3/2021, dirigido ao Into, e o Ofício 9459/2021-TCU/Seproc, de 9/3/2021, destinado ao HFSE (peças 161-162) . Em resposta, o Into encaminhou a documentação inserida nas peças173-208 e o HFSE enviou os documentos contidos nas peças 165-167.
54. A sexta instrução do presente processo, constante da peça 212, analisou a resposta do HFSE à diligência e a manifestação do Into em sede de oitiva.
55. Relativamente à diligência prevista no item 60.2 transcrito acima, a instrução considerou não atendidos os seus itens 'c', 'd', 'e' e 'f' e propôs a realização de nova diligência ao HFSE visando ultimar o atendimento ao item 17.1.2 do Despacho do Ministro-Relator, conforme relatado nos parágrafos 31, 41, 44, 48 e 52 desta instrução (peça 212, p. 28-33) .
56. No que tange à oitiva do Into constante do item 60.1 transcrito acima, a instrução assinalou que os esclarecimentos prestados pelo Instituto mostravam que, à época da assinatura do Contrato Emergencial 10/2018 pelo HFSE, em 19/7/2018, o andamento do Item 4 do Pregão Eletrônico 46/2017 sofrera atraso em virtude de análise de recursos, inclusive hierárquico, e encontrava-se aguardando a análise da qualificação econômico-financeira da empresa Angel's Serviços Técnicos Eireli, a cargo do Serviço de Orçamento e Finanças do Into (Seorf) , e destacou que não havia qualquer indício de que o HFSE tivesse contribuído para os atrasos havidos até então (peça 212, p. 26-28) . Destarte, concluiu pela procedência das razões de justificativa dos Srs. Alexandre de Castro do Amaral e Paulo Eduardo de Oliveira para o item 27.3 da audiência proposta na quarta instrução deste processo visando ao atendimento do item 19 do Despacho do Ministro-Relator, conforme relatado nos parágrafos 31, 43 e 50-52 desta instrução.
57. Por outro lado, os esclarecimentos prestados pelo Into em sede de oitiva mostraram que (peça 212, p. 19-23) :
a) a análise da qualificação econômico-financeira da empresa Angel's Serviços Técnicos Eireli no âmbito do Pregão Eletrônico 46/2017 ficou a cargo do Serviço de Orçamento e Finanças do Into (Seorf) no período de 7/6/2018 a 19/12/2018, como se pode observar nas Atas Complementares 5, 6, 7, 8 e 9 (peça 126, p. 11 e 16, peça 127, p. 15-17 e 20-21, peça 128, p. 3, peça 129, p. 3, e peça 130, p. 4-5) ;
b) embora houvesse, por ocasião da análise das planilhas de custos e formação de preços da empresa G&E Serviços Terceirizados Ltda. no âmbito do Pregão Eletrônico 46/2017, gerenciado pelo Into, um servidor do HFSE designado para fazer a referida análise, o Hospital alegou a impossibilidade de fazê-lo, apesar de a referida proposta ser R$ 124.642,78 inferior à proposta da empresa Arcolimp Serviços Gerais no Pregão Eletrônico 12/2018 realizado pelo HFSE, que se encontrava igualmente em fase de análise de proposta.
58. Em vista disso, a sexta instrução propôs (peça 212.p. 35-36) :
119.1 diligenciar o Hospital Federal dos Servidores do Estado (HFSE) , com fundamento nos artigos 157 e 187 do Regimento Interno/TCU, para que, no prazo de quinze dias, encaminhe cópia dos seguintes documentos e/ou esclarecimentos:
a) total dos valores controversos, referentes a encargos trabalhistas previstos no Contrato 8/2019 que não tenham sido efetivamente cumpridos pela empresa Arcolimp Serviços Gerais Ltda. (v. parágrafo 99 desta instrução) ;
b) total de verbas rescisórias trabalhistas do Contrato 8/2019 eventualmente não pagas (v. parágrafo 108 desta instrução) ;
c) extrato bancário, com indicação da sua data de emissão, da conta garantia 3200122933065 relativa ao Contrato 8/2019 com a empresa Arcolimp Serviços Gerais Ltda. e informe sobre a realização ou não do depósito no valor de R$ 201.077,33 relativo à fatura de março de 2020, mencionado no Despacho HFSE/DIOF/HFSE/COAD/HFSE/RJ/SEMS/SE/MS, de 12/1/2021 (SEI 0018555609) (v. parágrafo 106 desta instrução) ;
d) situação do seguro garantia previsto na Cláusula Sétima do Contrato 8/2019, informando seu valor, se já foi liberado e se foi utilizado para pagamento de direitos trabalhistas dos funcionários terceirizados; e
e) demais informações que julgar necessárias.
119.2 realizar a audiência dos Srs. Paulo Eduardo de Oliveira Júnior (CPF XXX.140.846-XX) , então Coordenador de Administração do HFSE, e Márcio Augusto de Lima (CPF XXX.942.697-XX) , então Contador do HFSE com fulcro no art. 250, inciso IV, c/c o art. 237, parágrafo único, do Regimento Interno/TCU, para apresentar, no prazo de quinze dias, razões de justificativa acerca das seguintes irregularidades identificadas na condução/execução do Pregão Eletrônico 46/2017 gerenciado pelo Into:
a) Conduta/Irregularidade: não realização de análise das planilhas de custos e formação de preços da empresa G&E Serviços Terceirizados Ltda. no âmbito do Pregão Eletrônico 46/2017, mesmo tendo o Sr. Márcio Augusto de Lima sido designado pelo Sr. Paulo Eduardo de Oliveira Júnior para fazê-lo, consoante Despacho HFSE/COAD/HFSE/DGHMS-RJ/SAS/MS, de 20/8/2018, e que a proposta da empresa G&E Serviços Terceirizados Ltda. para o Item 4 do Pregão Eletrônico 46/2017 gerenciado pelo Into era R$ 124.642,78 inferior à proposta da empresa Arcolimp Serviços Gerais no Pregão Eletrônico 12/2018 realizado pelo HFSE;
Norma infringida: princípios da seleção da proposta mais vantajosa para a administração, insculpido no art. 3º da Lei 8.666/1993;
119.3 realizar a audiência do Sr. Sergio Eduardo Macedo Campos Costa (CPF XXX.948.883-XX) , então Chefe do Serviço de Orçamento e Finanças do Into (Seorf) , com fulcro no art. 250, inciso IV, c/c o art. 237, parágrafo único, do Regimento Interno/TCU, para apresentar, no prazo de quinze dias, razões de justificativa acerca das seguintes irregularidades identificadas na condução/execução do Pregão Eletrônico 46/2017:
a) Conduta/Irregularidade: emissão de parecer sobre a qualificação econômico-financeira da empresa Angel's Serviços Técnicos Eireli para o Item 4 do certame somente em 17/12/2018, por meio do Despacho 7146672, mais de seis meses após ter sido solicitado a fazê-lo pelo pregoeiro, em 7/6/2018, caracterizando morosidade excessiva condenada pelos Acórdão 224/2018-TCU-Plenário (Relator Ministro Augusto Sherman) e 737/2017-TCU-Plenário (Relator Ministro Bruno Dantas) , contribuindo para a demora na conclusão do certame, conforme consta nas Atas Complementares 5 a 9 da licitação.
Norma infringida: jurisprudência contida nos Acórdão 224/2018-TCU-Plenário (Relator Ministro Augusto Sherman) e 737/2017-TCU-Plenário (Relator Ministro Bruno Dantas) ;e
119.4 encaminhar cópia da presente instrução ao Hospital Federal dos Servidores do Estado (HFSE) e aos responsáveis ouvidos em audiência a fim de subsidiar as respostas às diligências e audiências propostas.
59. A proposta contou com a anuência da Unidade Técnica (peça 213) , tendo sido expedidos o Ofício 27737/2021-TCU/Seproc, de 26/5/2021, dirigido ao HFSE, e os Ofícios 27739, 27740 e 27741/2021-TCU/Seproc, todos de 26/5/2021, destinados aos Srs. Paulo Eduardo de Oliveira Júnior, Márcio Augusto de Lima e Sérgio Eduardo Macedo Campos Costa, respectivamente (peças 217-224) . Em resposta, o HFSE encaminhou a documentação inserida nas peças 231 e 234, e os responsáveis enviaram as razões de justificativas constantes das peças 225-229.
60. Promovidas a diligência e as audiências, passa-se a analisar as respostas apresentadas, tópico a tópico, conforme transcrição/contextualização a seguir.
F.1. Exame da diligência realizada:
Itens 119.1 'a' e 'b': a) total dos valores controversos, referentes a encargos trabalhistas previstos no Contrato 8/2019 que não tenham sido efetivamente cumpridos pela empresa Arcolimp Serviços Gerais Ltda.; b) total de verbas rescisórias trabalhistas do Contrato 8/2019 eventualmente não pagas;
Resposta da Unidade Jurisdicionada:
61. Em resposta ao Ofício 27737/2021-TCU/Seproc, de 26/5/2021, a Diretoria de Integridade do Ministério da Saúde, a Superintendência Estadual do Ministério da Saúde no Rio de Janeiro e a Direção Geral do HFSE encaminharam a resposta da Coordenação de Administração do hospital, contida no Despacho HFSE/COAD/HFSE/RJ/SEMS/SE/MS, de 12/7/2021. (peça 234, p. 7-9) . A resposta da Coordenação de Administração, por sua vez, apenas faz referência às informações fornecidas pela empresa Arcolimp (peça 234, p. 12-13) , pelo fiscal do contrato (peça 234, p. 14-17) e pela Divisão de Contratos e Licitação (peça 234, p. 20-21) .
62. Especificamente acerca dos itens 'a' e 'b' da diligência, identificamos as seguintes informações:
a) a empresa Arcolimp informou, em 5/7/2021, que cumpriu 'com os pagamentos dos encargos rescisórios trabalhistas de todos os colaboradores, porém ainda estão sendo apurados pelo Fiscal do Contrato Sr. Rogerio Amaral' (peça 234, p. 13) ;
b) o Sr. Rogério Amaral, por sua vez, se manifestou nos seguintes termos (peça 234, p. 14, grifamos) :
3. Em relação aos itens 'a' e 'b', contido no e-mail 0021453542, sobre levantamento do que é controverso, devido a amplitude das inconformidades, narradas em meus outros despachos, com envio de informações que demandam atualizações periódicas pelo fiscal e pedidos de esclarecimentos a acionada, estamos finalizando uma listagem consolidada, separando salários do que é acerto rescisório, cumprindo o que foi acordado com a Coordenação Administrativa e Contratos deste HFSE. A listagem propiciará chegar a supostos encargos trabalhistas pendentes, como ratificar os acertos competentes. Em caso da empresa não atender ao que foi pedido, este fiscal despachou em 0021515542, que sugerirá envio à CJU;
4. Em complemento ao item supra, devido a questão temporal envolvida, clareio que a empresa veio opondo resistência na informação dos benefícios de Vale Alimentação e Vale Transporte, demandando dados não conciliáveis (comprovantes de pagamento incompatíveis com os relatórios de consumo, por agregar mão de obra lotada em outros postos de trabalhos alheios ao Contrato em comento) , sendo a última movimentação, atualizando a documentação original, devolvida a este fiscal em 06/07/2021, em processo de conferência, visando sanar desconformidades na Nota Fiscal de março de 2020;
Análise:
63. Os itens 'a' e 'b' da diligência ora em exame visavam à obtenção da comprovação do efetivo recolhimento dos encargos previstos na legislação trabalhista e tributária pela Arcolimp Serviços Gerais Ltda. determinada pelo Ministro-Relator na segunda parte do item 17.1.2 de seu Despacho de 22/4/2020 (v. parágrafo 31 desta instrução) :
17.1.2. comprovação do efetivo pagamento dos vale-transporte aos funcionários alocados no Contrato nº 6, de 2019, além do efetivo recolhimento dos encargos previstos na legislação trabalhista e tributária pela Arcolimp Serviços Gerais Ltda.;
64. Na ocasião - com o Contrato 8/2019 ainda em vigor e sem que houvesse notícia de que não seria prorrogado por desinteresse da contratada - o Ministro-Relator chamou a atenção para a possibilidade de inexequibilidade da proposta e de não pagamento de verbas trabalhistas no âmbito do ajuste com a empresa Arcolimp Serviços Gerais Ltda. (peça 42, p. 2, grifamos) :
9. Ao analisar, então, a nova planilha, a unidade técnica assinalou que os índices e valores reajustados teriam sido previamente questionadas pela representante no bojo do recurso administrativo interposto durante a fase licitatória, além de terem sido objeto de crítica por parte da Coordenação de Administração do HFSE no despacho acostado à Peça 1 (fl. 37-47) .
10. No entanto, naquela oportunidade, a autoridade competente do HFSE decidiu manter a decisão do pregoeiro de negar o provimento ao aludido recurso sob a justificativa de que inexistiriam quaisquer inconformidades que não tenham sido satisfatoriamente elucidadas e, assim, concluiu que a licitante vencedora teria atendido plenamente ao estabelecido no instrumento convocatório.
11. Por esse prisma, estaria configurada a violação ao item 7.2.1.2 do edital que estabelece ser considerada inexequível a proposta que contém preço com valor inferior ao fixado em instrumentos de caráter normativo obrigatório, tais como leis, medidas provisórias e convenções coletivas de trabalho vigentes.
12. Não fosse o bastante, após a assinatura do contrato, o HFSE teria detectado outra inconsistência na planilha de preços apresentada pela aludida empresa, dessa vez entre o valor previsto para o vale-transporte, equivalente a 1 (um) modal, e o previsto no edital convocatório, que seria equivalente a 2 (dois) modais, além de ter identificado que essas verbas não estariam sendo efetivamente pagas aos funcionários contratados para a prestação dos serviços.
65. Ocorre que, decorridos mais de dezesseis meses desde o término da vigência do Contrato 8/2019, em 1º/5/2020, não há nestes autos, indícios de dano ao erário ou de eventuais ações trabalhistas decorrentes da execução do referido ajuste, sendo certo, contudo, que a ocorrência denota ausência de fiscalização da execução contratual no que tange aos encargos trabalhistas prevista no item 15 do Termo de Referência anexo ao Edital do Pregão Eletrônico 12/2018, lastreado nas disposições da IN SEGES/MP 5/2017:
15. CONTROLE E FISCALIZAÇÃO DA EXECUÇÃO
 (...) 15.2. A fiscalização do contrato, no que se refere ao cumprimento das obrigações trabalhistas, deve ser realizada com base em critérios estatísticos, levando-se em consideração falhas que impactem o contrato como um todo e não apenas erros e falhas eventuais no pagamento de alguma vantagem a um determinado empregado.
 (...)  15.8. Na fiscalização do cumprimento das obrigações trabalhistas, sociais e previdenciárias dos trabalhadores, exigir-se-á, dentre outras, as comprovações previstas na IN 05/17-SEGES/MPDG, ou outra norma que venha a substituí-la e demais normas em vigor.
15.9. A fiscalização do contrato também poderá solicitar ao preposto que forneça os seguintes documentos:
a. extrato da conta do INSS e do FGTS de qualquer empregado, a critério da Administração do HFSE;
b. cópia da folha de pagamento analítica de qualquer mês da prestação dos serviços, em que conste como tomador o HFSE;
c. cópia dos contracheques dos empregados relativos a qualquer mês da prestação dos serviços ou, ainda, quando necessário, cópia de recibos de depósitos bancários;
d. comprovantes de entrega de benefícios suplementares (vale-transporte, vale alimentação, entre outros) , a que estiver obrigada por força de lei ou de convenção ou acordo coletivo de trabalho, relativos a qualquer mês da prestação dos serviços e de qualquer empregado; e
e. comprovantes de realização de eventuais cursos de treinamento e reciclagem que forem exigidos por lei ou pelo contrato.
 (...) 15.15. Por ocasião do encerramento da prestação dos serviços ou em razão da dispensa de empregado vinculado à execução contratual, a contratada deverá entregar no prazo de 30 (trinta) dias a seguinte documentação relativa a cada trabalhador:
a. termos de rescisão dos contratos de trabalho dos empregados prestadores de serviço, devidamente homologados, quando exigível pelo sindicato da categoria;
b. guias de recolhimento da contribuição previdenciária e do FGTS, referentes às rescisões contratuais;
c. extratos dos depósitos efetuados nas contas vinculadas individuais do FGTS de cada empregado dispensado; e
d. exames médicos demissionais dos empregados dispensados.
66. Destarte, embora o HFSE não tenha logrado, até o presente momento, comprovar o efetivo recolhimento dos encargos previstos na legislação trabalhista e tributária pela Arcolimp Serviços Gerais Ltda. em desatendimento às diversas diligências realizadas nestes autos até então, dado o avançar das etapas processuais, deixa-se, excepcionalmente de propor a aplicação da multa aos gestores prevista no art. 58, inciso IV, da Lei 8.443/1992. Além disso, considerando a ausência de evidências de dano ao erário decorrente de eventuais ações trabalhistas e o término do contrato há mais de um ano, somos de opinião de que seria contraproducente, neste momento, a reiteração das diligências não respondidas. Não obstante, remanesce a ocorrência relativa à ausência de fiscalização da execução contratual no que tange aos encargos trabalhistas prevista no item 15 do Termo de Referência anexo ao Edital do Pregão Eletrônico 12/2018, lastreado nas disposições da IN SEGES/MP 5/2017. Tal ocorrência, que configura, ainda, infringência ao princípio da vinculação ao instrumento convocatório, deve ser objeto de ciência ao órgão visando prevenir situações semelhantes. Nesse sentido, será proposta ciência ao órgão acerca da seguinte irregularidade detectada na execução do Contrato 8/2019:
a) ausência de fiscalização do cumprimento das obrigações trabalhistas, sociais e previdenciárias dos trabalhadores prevista no item 15 do Termo de Referência anexo ao Edital do Pregão Eletrônico 12/2018, lastreado nas disposições do Anexo VIII-B da IN SEGES/MP 5/2017, configurando infringência ao princípio da vinculação ao instrumento convocatório insculpido no art. 3º, caput, da Lei 8.666/1993, aplicável subsidiariamente à modalidade pregão, nos termos do art. 9º da Lei 10.520/2002.
67. Impende ressaltar que a proposta de ciência não exclui a possibilidade de que eventuais danos decorrentes de demandas judiciais pelo não pagamento das verbas trabalhistas que não sejam suportadas pelo saldo existente na conta vinculada venham a ser analisadas por esta Corte de Contas com vistas à identificação de responsáveis e quantificação do dano.
Item 119.1 'c': extrato bancário, com indicação da sua data de emissão, da conta garantia 3200122933065 relativa ao Contrato 8/2019 com a empresa Arcolimp Serviços Gerais Ltda. e informe sobre a realização ou não do depósito no valor de R$ 201.077,33 relativo à fatura de março de 2020, mencionado no Despacho HFSE/DIOF/HFSE/COAD/HFSE/RJ/ SEMS/SE/MS, de 12/1/2021 (SEI 0018555609) ;
Resposta da Unidade Jurisdicionada:
68. Em resposta ao Ofício 27737/2021-TCU/Seproc, de 26/5/2021, a Diretoria de Integridade do Ministério da Saúde, a Superintendência Estadual do Ministério da Saúde no Rio de Janeiro e a Direção Geral do HFSE encaminharam a resposta da Coordenação de Administração do hospital, contida no Despacho HFSE/COAD/HFSE/RJ/SEMS/SE/MS, de 12/7/2021. (peça 234, p. 7-9) . A resposta da Coordenação de Administração, por sua vez, apenas faz referência às informações fornecidas pela empresa Arcolimp (peça 234, p. 12-13) , pelo fiscal do contrato (peça 234, p. 14-17) e pela Divisão de Contratos e Licitação (peça 234, p. 20-21) .
69. Especificamente acerca do item 'c' da diligência, identificamos as seguintes informações:
a) a empresa Arcolimp informou, em 5/7/2021, que 'segue anexo do extrato que recebi na data de hoje pelo Hospital' (peça 234, p. 13) ;
b) a Coordenação de Administração informou, em 12/7/2021, que a Divisão de Contratos e Licitação (DICLI/HFSE) inseriu o extrato bancário constante do documento SEI 0021542221 (peça 234, p. 9) ; e
c) o documento SEI 0021542221 consta das páginas 18-19 da peça 234.
Análise:
70. A esse respeito do assunto, a instrução anterior relatou o que se segue (peça 212, p. 32) :
102. A informação prestada e os documentos encaminhados são os mesmos encaminhados em resposta à diligência anterior, conforme se observa do cotejo da peça 65, p. 72-78 e peças 166-167 (resposta a esta diligência) com a peça 141, p. 12-29 e 30-32 (resposta à diligência anterior) . 
103. De acordo com os documentos intitulados 'Planilha de Controle Conta Vinculada Arcolimp', 'Extrato de conta garantia', ambos sem data, foram depositados R$ 2.218.437,50 entre agosto de 2019 e setembro de 2020 (peça 141, p. 13, e peça 167, p. 1, e peça 165, p. 77-78) .
104. O documento 'Planilha de Controle Conta Vinculada Arcolimp' informa que foram liberados R$ 384.212,40 de montante total, restando, portanto, R$ 1.834.225,10 que, acrescidos de atualizações monetárias, montam a R$ 1.840.421,37 constantes do documento 'Extrato de conta garantia'.
105. Em 12/1/2021, ao responder a penúltima diligência, o Sr. Everton Muzy informou que havia previsão de depósito no valor de R$ 201.077,33 relativos à fatura de março de 2020 que ainda não havia sido paga (peça 141, p. 30-31) . Na resposta à última diligência, em 18/3/2021, o Sr. Everton Muzy se limitou a dizer que as informações já haviam sido prestadas anteriormente (peça 165, p. 72) .
106. Destarte, propomos a realização de nova diligência ao HFSE para que encaminhe a esta corte de contas extrato bancário, com indicação da sua data de emissão, da conta garantia 3200122933065 relativa ao Contrato 8/2019 com a empresa Arcolimp Serviços Gerais Ltda. e informe sobre a realização ou não do depósito no valor de R$ 201.077,33 relativo à fatura de março de 2020, mencionado no Despacho HFSE/DIOF/HFSE/COAD/HFSE/RJ/SEMS/ SE/MS, de 12/1/2021 (SEI 0018555609) .
71. O extrato bancário encaminhado em resposta à diligência ora em exame é o mesmo encaminhado em resposta a diligências anteriores, conforme se observa do cotejo das peças 141 (p. 28-29) , 165 (p. 77-78) e 234 (p. 18-19) e não contém data de emissão. Outrossim, o HFSE não forneceu informação sobre a realização ou não do depósito no valor de R$ 201.077,33 relativo à fatura de março de 2020, mencionado no Despacho HFSE/DIOF/HFSE/COAD/HFSE/RJ/ SEMS/SE/MS, de 12/1/2021 (SEI 0018555609) .
72. Não obstante a diligência não tenha sido integralmente atendida, considerando que o processo já se encontra em condições de ter o seu mérito apreciado e que as informações que se pretendiam obter não têm o condão de alterar as demais propostas sugeridas nesta instrução, deixamos de propor nova diligência a respeito, conforme explanado nos parágrafos 64-67 anteriores.
Item 119.1 'd': situação do seguro garantia previsto na Cláusula Sétima do Contrato 8/2019, informando seu valor, se já foi liberado e se foi utilizado para pagamento de direitos trabalhistas dos funcionários terceirizados;
Resposta da Unidade Jurisdicionada:
73. Em resposta ao Ofício 27737/2021-TCU/Seproc, de 26/5/2021, a Diretoria de Integridade do Ministério da Saúde, a Superintendência Estadual do Ministério da Saúde no Rio de Janeiro e a Direção Geral do HFSE encaminharam a resposta da Coordenação de Administração do hospital, contida no Despacho HFSE/COAD/HFSE/RJ/SEMS/SE/MS, de 12/7/2021. (peça 234, p. 7-9) . A resposta da Coordenação de Administração, por sua vez, apenas faz referência às informações fornecidas pela empresa Arcolimp (peça 234, p. 12-13) , pelo fiscal do contrato (peça 234, p. 14-17) e pela Divisão de Contratos e Licitação (peça 234, p. 20-21) .
74. Especificamente acerca do item 'd' da diligência, identificamos as seguintes informações:
a) a empresa Arcolimp informou, em 5/7/2021, que cumpriu 'com os pagamentos dos encargos rescisórios trabalhistas de todos os colaboradores, porém ainda estão sendo apurados pelo Fiscal do Contrato Sr. Rogerio Amaral' (peça 234, p. 13) ;
b) o Sr. Rogério Amaral, por sua vez, se manifestou nos seguintes termos (peça 234, p. 14-15, grifamos) :
5. Em relação ao item 'd' do mesmo e-mail citado em 3, o fiscal desconhece toda tramitação envolvendo o seguro garantia, não acionando a empresa em relação ao mesmo, reforçando que, também por esse motivo, não efetuou qualquer liberação do valor;
6. A fiscalização segue retendo a liberação da conta vinculada até o término da análise do processo rescisório, tendo vista o imbróglio na apresentação da documentação indevida, citado em 3, bem como aguardando resposta do Contador do HFSE, que criticou parte de peça rescisória e a empresa ficou de esclarecer, respondendo-o diretamente. Também indaga, a DICLI/HFSE ou DIOF/HFSE, se o seguro aludido pode ser usado em qualquer caso, inclusive na aplicação de glosas complementares por faltas não comunicadas, que por ventura surjam no decorrer da conferência em curso;
c) a DICLI/HFSE informou, em 8/7/2021, que o seguro garantia apresentado pela empresa Arcolimp referente ao Contrato 8/2019 teve sua vigência expirada em 2/8/2020, como pode ser observado no documento 9100126 do processo 33433.008503/2016-68 (peça 234, p. 20) ;
d) a cópia da apólice encontra-se nas páginas 23-40 da peça 234.
Análise:
75. Embora a manifestação do fiscal do contrato indique que o seguro garantia não foi utilizado, a resposta do HFSE para este item da diligência não é clara quanto a sua utilização ou não para o pagamento de direitos trabalhistas dos funcionários terceirizados.
76. Não obstante a diligência não tenha sido integralmente atendida, considerando que o processo já se encontra em condições de ter o seu mérito apreciado e que a confirmação da informação não tem o condão de alterar as demais propostas sugeridas nesta instrução, deixamos de propor nova diligência a respeito, conforme explanado nos parágrafos 64-67 anteriores.
Item 119.1 'e': demais informações que julgar necessárias.
Resposta da Unidade Jurisdicionada:
77. A unidade Jurisdicionada não forneceu informações adicionais.
F.2. Exame das audiências realizadas:
Razões de justificativa apresentadas por Paulo Eduardo de Oliveira Júnior e Márcio Augusto de Lima, em resposta aos Ofícios 22739 e 22740/2021-TCU/Seproc, de 26/5/2021: 
Item 119.2: não realização de análise das planilhas de custos e formação de preços da empresa G&E Serviços Terceirizados Ltda. no âmbito do Pregão Eletrônico 46/2017, mesmo tendo o Sr. Márcio Augusto de Lima sido designado pelo Sr. Paulo Eduardo de Oliveira Júnior para fazê-lo, consoante Despacho HFSE/COAD/HFSE/DGHMS-RJ/SAS/MS, de 20/8/2018, e que a proposta da empresa G&E Serviços Terceirizados Ltda. para o Item 4 do Pregão Eletrônico 46/2017 gerenciado pelo Into era R$ 124.642,78 inferior à proposta da empresa Arcolimp Serviços Gerais no Pregão Eletrônico 12/2018 realizado pelo HFSE;
Contextualização:
78. O resumo dos fatos relativos ao Pregão Eletrônico 46/2017, constante dos parágrafos 2 a 10 desta instrução, mostra, como relatado na instrução anterior (peça 212, p. 21-23) , que diversos episódios contribuíram em alguma medida para a sucessão de atrasos relativos ao Item 4 do Pregão Eletrônico 46/2017, sendo certo, contudo, que não há indícios de que o HFSE tenha contribuído para os atrasos havidos anteriormente à assinatura do Contrato Emergencial 10/2018 em 19/7/2018, mas tão somente no período de janeiro a julho de 2019, quando, embora houvesse um servidor do HFSE designado para fazer a análise de planilhas de custos e formação de preços unificada - conforme Despacho HFSE/COAD/HFSE/DGHMS-RJ/SAS/MS, de 20/8/2018, subscrito pelo então Coordenador de Administração do HFSE, Paulo Eduardo de Oliveira Júnior, e Memorando-Circular 32/2018/DGHMS/CGAD, de 7/8/2018 (peça 196 e 208) - o HFSE alegou impossibilidade de fazê-lo. A documentação em tela respalda a afirmação do pregoeiro do Pregão 46/2017 de que a análise das planilhas era realizada em duplo grau, pelos técnicos da Unidade Participante e os do Into, com ciência e coordenação do antigo DGH-RJ.
79. Cumpre assinalar, contudo, que, em 3/1/2019, quando, no âmbito do Pregão Eletrônico 46/2017, a empresa G&E Serviços Terceirizados Ltda. enviou suas planilhas de custos e formação de preços para análise, o Pregão12/2018 conduzido pelo HFSE encontrava-se igualmente em fase de análise da proposta da empresa Arcolimp Serviços Gerais Ltda., que acabou por ser aceita e habilitada em 7/1/2019, pelo valor de R$ 15.971.000,00 (R$ 1.330.916,67 mensais) , como se constata na ata inserida na peça 141, p. 43.
80. Apenas dois dias depois, em 9/1/2019, o Sr. Paulo Eduardo de Oliveira Júnior, Coordenador de Administração do HFSE, recebeu a primeira solicitação para análise das planilhas da empresa G&E Serviços Terceirizados Ltda. com melhor lance no valor de R$ 15.846.357,22 (R$ 1.320.529,77 mensais) no âmbito do Pregão Eletrônico 46/2017 (peça 141, p. 49 e peça 190) . Como se vê, o melhor lance da empresa G&E Serviços Terceirizados Ltda. no Pregão Eletrônico 46/2017 era R$ 124.642,78 (R$ 10.386,90 mensais) inferior à proposta da Arcolimp Serviços Gerais Ltda. no Pregão 12/2018.
81. Vimos, ademais, que o DGH fez pelo menos mais duas solicitações por e-mail até que, em 18/2/219, os Srs. Paulo Eduardo de Oliveira Júnior, Coordenador de Administração do HFSE, e Márcio Augusto de Lima, Contador, respondessem que não havia possibilidade de análise das planilhas do Pregão Eletrônico 46/2017 em razão do excesso de demandas que sobrecarregavam o contador (peça 192 e 195) . Nessa data, o Pregão Eletrônico 12/2018 conduzido pelo HFSE, encontrava-se em fase de análise de recurso e somente seria homologado em 27/3/2019 (peça 4) .
82. O relato acima é confirmado pelas informações prestadas pelo Sr. Paulo Eduardo de Oliveira Júnior em suas razões de justificativa para o item 27.3 da audiência anterior. Nelas, o então Coordenador de Administração do HFSE afirmou (peça 150, p. 16) :
7.1 O Hospital Federal dos Servidores, na pessoa de seu Coordenador de Administração, ora signatário da presente defesa, recebeu em 09/01/2019 o primeiro e-mail e o segundo e-mail do DGH (doc. anexo) , solicitando análise das planilhas da Licitante G&E serviços terceirizados Ltda (item 04) , pelo Contador da Unidade.
7.2 Em 06 de fevereiro de 2019 o apoio administrativo da COAD/HFSE responde por e-mail (doc. anexo) que as planilhas não estavam anexas. Contudo no e-mail pelo DGH havia o link para as planilhas, fato este não percebido pelo apoio administrativo ou pelo Contador da Unidade.
7.3 Em 07 de fevereiro o DGH esclarece que o e-mail continha o link paras as planilhas, e-mail anexo.
7.4 Em 18 de Fevereiro a COAD/HEFSE responde ao DGH a manifestação do contador nos seguintes termos:
'Respondendo ao seu email que nos encaminha a solicitação do INTO, através do email da Sra. Erika S. C. Barbosa (CGAD/FGHMS/RJ) a análise técnica das Planilhas de Custos e Formação de Preços ref. Ao PR nº 46/2017 proposta apresentada pelo licitante G&E SERVIÇOS TERCEIRIZADOS LTDA- item 04.
Teria muito prazer de poder atender o importante requerimento, mas infelizmente no momento me encontro sobrecarregado com diversas elaborações de PCFP demandadas pela licitação para Pregões a realizar e outras mais análises para efeito de repactuações.
Atenciosamente,
Márcio Augusto de Lima
Contador/DICLI/HESE/MS
Hospital Federal dos Servidores do Estado/MS
Divisão de Contratos e Licitações
Tel: (21) - 2518-81-47'
7.5 Em 8 de março de 2019, sexta feira, o DGH reitera a solicitação de análise, e-mail anexo.
Razões de justificativa apresentadas por Paulo Eduardo de Oliveira Júnior:
83. Em resposta ao Ofício 27739/2021-TCU/Seproc, de 26/5/2021, o Sr. Paulo Eduardo de Oliveira Júnior encaminhou a documentação inserida nas peças 225-226. Em síntese, o responsável alegou o que se segue:
a) exerceu a função de Coordenador de Administração com responsabilidade e eficiência, praticando atos norteados pelos princípios da moralidade, legalidade, eficiência e atendimento ao interesse público;
b) recebeu, em 9/1/2019, e-mail do DGH solicitando análise das planilhas da licitante G&E Serviços Terceirizados para o Item 4 do Pregão Eletrônico 46/2017;
c) em 6/2/2019, o apoio administrativo da Coordenação de Administração do HFSE responde informando que as planilhas da licitante não haviam sido anexadas no referido e-mail;
d) em 7/2/2019, o DGH esclarece que o e-mail continha link para acesso às planilhas da licitante;
e) no cumprimento de suas funções institucionais, enviou a solicitação aos cuidados do único contador da Unidade, Sr. Márcio Augusto de Lima, e foi surpreendido com a negativa contida no e-mail de 15/2/2021;
f) em 18/2/2019, a Coordenação de Administração responde ao DGH encaminhando a manifestação do contador lamentando estar sobrecarregado com outras atividades;
g) embora a negativa da análise tenha sido comunicada em 18/2/2019, o DGH fez nova solicitação de análise das planilhas em 8/3/2021, sem informar 'se qualquer medida havia sido tomada pelas autoridades e servidores informados da situação';
h) após o recebimento do segundo pedido de análise em 8/3/2019, aproximadamente vinte dias depois de informar as autoridades e servidores da recusa do contador, sentiu-se sem capacidade de trabalho, uma vez que não encontrou apoio na Unidade para realização do trabalho, não conseguindo sequer comunicar o fato ao Diretor Geral;
i) entre a solicitação de análise das planilhas da licitante para o Item 4 do Pregão Eletrônico 46/2017, em 9/1/2019, e a sua exoneração do cargo de Coordenador de Administração do HFSE, em 13/3/2019 (peça 226) , decorreram aproximadamente dois meses;
j) o prazo de dois meses mencionado acima é razoável comparado quando comparado aos quase três anos decorridos até a conclusão do Pregão Eletrônico 46/2017;
k) a sua autoridade superior (Coordenador Geral de Administração do DGH) , bem como os servidores do Into responsáveis pelo Pregão Eletrônico 46/2017, foram informados, em todos os e-mails, de todos os fatos ocorridos;
l) não possuía o poder de obrigar ou forçar o servidor Márcio Augusto de Lima a realizar o trabalho, mas apenas de informar o acontecido, o que foi formalmente realizado;
m) em relação aos trâmites interno do HFSE, enfrentou dificuldades para se comunicar com o Diretor Geral da Unidade;
n) pediu exoneração por ter tomado ciência, por terceiros, de que o Diretor Geral do HFSE pedira sua exoneração, que foi publicada em 21/3/2019 sem constar 'a pedido' (peça 226) ;
o) não há nada que indique que agiu com dolo, má-fé ou culpa nos atos administrativos praticados durante os dois períodos em que esteve na função de Coordenador de Administração do HFSE, não sendo razoável acusá-lo da conduta descrita na audiência, por não ter formação de contador e pela sua impotência em fazer o processo 'andar ', o que culminou em seu pedido de exoneração com a consignação formal do fato (peça 226) ; e
p) suas razões de justificativa devem ser aceitas e sua reponsabilidade deve ser afastada, com fundamento nos arts. 22 e 28 da Lei de Introdução às Normas do Direito Brasileiro.
Razões de justificativa apresentadas por Márcio Augusto de Lima:
84. Em resposta ao Ofício 27740/2021-TCU/Seproc, de 26/5/2021, o Sr. Márcio Augusto de Lima encaminhou a documentação inserida nas peças 227. Em síntese, o responsável alegou o que se segue (peça 227, p. 1-2) :
a) o Pregão Eletrônico 46/2017 era conduzido exclusivamente pelo Into e jamais foi convidado, demandado ou participou de reunião com o DGH ou com a equipe de licitação;
b) não tinha conhecimento da realização do Pregão Eletrônico 46/2017;
c) em 24/10/2018, o HFSE publicou o Edital do Pregão Eletrônico 12/2018 com o mesmo objeto do Pregão Eletrônico 46/2017, de forma que a sua atenção estava voltada para o certame patrocinado pela unidade onde está lotado como servidor efetivo;
d) era, à época, e ainda é responsável pela realização de repactuações, reajustes, acréscimos ou diminuição do valor contratual de aproximadamente cinquenta contratos, além de dar suporte à equipe de licitação em análises de planilhas de custos e formação de preços sempre que solicitado pelo pregoeiro em licitações realizadas pelo HFSE;
e) o Pregão Eletrônico 46/2017 não foi realizado pelo HFSE e em nenhum momento fui informado pelo pregoeiro ou pelo Coordenador de Administração que haveria uma proposta mais vantajosa e que o HFSE participava do certame;
f) se tivesse sido adequadamente informado da situação com certeza teria se desdobrado para atender a demanda, mesmo estando sobrecarregado por ser o único contador da divisão de contratos do HFSE;
g) se o pregoeiro ou o Coordenador de Administração sabiam que a proposta da empresa G&E Serviços Terceirizados Ltda era a mais vantajosa que a da empresa Arcolimp Serviços Gerais Ltda., deveriam ter adjudicado e homologado com a empresa com a proposta mais vantajosa;
h) a análise da planilha de custo poderia ser realizada por qualquer contador lotado no HFSE;
i) o pregoeiro ou o Coordenador de Administração poderiam ter solicitado a análise das planilhas a outros contadores lotados no HFSE, pois por muito tempo o hospital ficou sem contador na Divisão de Contratos e as análises das planilhas de custo eram feitas na Divisão de Orçamento e Finanças do HFSE, em que havia, à época, três contadores;
j) a análise poderia ter sido solicitada igualmente ao DGH - onde era lotado antes de ir para o HFSE - uma vez que o órgão possuía vários contadores com vínculos diversos (CTU, Fiotec, servidores efetivos) ; e
k) a responsabilidade pelo acompanhamento do Pregão Eletrônico 46/2017 era exclusivamente do Into, conforme resposta do pregoeiro do HFSE em seu Despacho SEI 9208833, item 3, parte final, referente ao Ofício 749/2019-TCU/Selog (peça 20, p. 18) .
85. O responsável apresentou também um histórico de fatos relacionados com o Pregão Eletrônico 12/2018 (peça 227, p. 3-6) que, por não contribuírem para o exame deste item da audiência, não serão aqui resumidos.
Análise:
86. De início, somos de opinião que devam ser aceitas as razões de justificativa do contador Márcio Augusto de Lima. Não há elementos nos autos que permitam afirmar que o responsável tinha ciência de que havia sido designado, em 20/8/2018, pelo Sr. Paulo Eduardo de Oliveira Júnior para fazer a análise de planilhas de custos e formação de preços unificada no âmbito do Pregão Eletrônico 46/2017. Da mesma forma, não é possível afirmar, de forma inequívoca, que o Sr. Márcio Augusto de Lima tivesse ciência do andamento do certame gerenciado pelo Into anteriormente a 13/2/2019, data em que a Coordenação de Administração do HFSE enviou e-mail ao contador solicitando que se manifestasse quanto 'a possibilidade e viabilidade de análise técnica da planilha de custos e formação de preços do Pregão nº 46/2017' (peça 195, p. 1-2) . Por fim, em atenção ao art. 22 da Lei de Introdução às Normas do Direito Brasileiro, devem ser levadas em consideração as suas ponderações acerca da sua sobrecarga de trabalho por ser o único contador da divisão de contratos do HFSE.
87. Vejamos, agora, a ocorrência atribuída ao Sr. Paulo Eduardo de Oliveira Júnior, que, é importante lembrar, diz respeito ao impacto financeiro, para o HFSE, da não realização da análise das planilhas da empresa G&E Serviços Terceirizados Ltda. - cuja proposta de preço era inferior à da empresa Arcolimp Serviços Gerais Ltda. no Pregão Eletrônico 12/2018 - e não ao atraso que tal ausência causou na condução do Item 4 do Pregão Eletrônico 46/2017 gerenciado pelo Into.
88. Diferentemente das razões de justificativa do contador do HFSE, as razões de justificativa do Sr. Paulo Eduardo de Oliveira Júnior não merecem prosperar. O responsável tinha ciência do Memorando-Circular 32/2018/DGHMS/CGAD, de 7/8/2018, tanto é que o mencionou em seu despacho ao designar o Sr. Márcio Augusto de Lima para fazer a análise de planilhas de custos e formação de preços unificada no âmbito do Pregão Eletrônico 46/2017 (peças 196 e 208) . Sabia, portanto, do andamento do Pregão Eletrônico 46/2017 e de que cabia ao HFSE fazer a análise das referidas planilhas.
89. Como vimos na contextualização acima, a proposta da empresa Arcolimp Serviços Gerais Ltda. no Pregão Eletrônico 12/2018 foi aceita e habilitada em 7/1/2019, pelo valor de R$ 15.971.000,00 (R$ 1.330.916,67 mensais) . Apenas dois dias depois, em 9/1/2019, o Sr. Paulo Eduardo de Oliveira Júnior, Coordenador de Administração do HFSE, recebeu a primeira solicitação para análise das planilhas da empresa G&E Serviços Terceirizados Ltda. com melhor lance no valor de R$ 15.846.357,22 (R$ 1.320.529,77 mensais) no âmbito do Pregão Eletrônico 46/2017 (peça 141, p. 49 e peça 190) . Como o próprio responsável reconhece, somente em 13/2/2019, mais de um mês depois, a Coordenação de Administração encaminhou o e-mail para o contador Márcio Augusto de Lima (peça 195) .
90. No período de mais de dois meses entre o recebimento, em 9/1/2019, da primeira solicitação de análise das planilhas no âmbito do Pregão Eletrônico 46/2017 gerenciado pelo Into e a homologação, em 27/3/2019, do Pregão Eletrônico 12/2018, não consta que o Sr. Paulo Eduardo de Oliveira Júnior, Coordenador de Administração do HFSE, afora dar ciência da resposta do contador do HFSE a servidores do Into e do DGH, tenha adotado qualquer outra medida ou buscado entrar em contato com o Into ou com o DGH visando à efetivação da análise das planilhas de custos e formação de preços para o Item 4 do Pregão Eletrônico 46/2017 que, é importante ressaltar, era R$ 124.642,78 inferior à proposta da empresa Arcolimp Serviços Gerais Ltda. no Pregão Eletrônico 12/2018 realizado pelo HFSE, como relatado na contextualização.
91. Por fim, não é razoável a alegação do responsável de que não conseguiu sequer comunicar o fato ao Diretor Geral do HFSE, haja vista os meios eletrônicos atualmente disponíveis para fazê-lo, como e-mail.
92. Em vista de todo o exposto , somos de opinião que o responsável não logrou justificar a não realização de análise das planilhas de custos e formação de preços da empresa G&E Serviços Terceirizados Ltda. no âmbito do Pregão Eletrônico 46/2017, tendo em vista que a proposta da empresa G&E Serviços Terceirizados Ltda. para o Item 4 do Pregão Eletrônico 46/2017 gerenciado pelo Into era R$ 124.642,78 inferior à proposta da empresa Arcolimp Serviços Gerais no Pregão Eletrônico 12/2018 realizado pelo HFSE, razão pela qual devem ser rejeitadas as suas razões de justificativa.
Razões de justificativa apresentadas por Sérgio Eduardo Macedo Campos Costa, em resposta ao Ofício 22741/2021-TCU/Seproc, de 26/5/2021: 
Item 119.3: emissão de parecer sobre a qualificação econômico-financeira da empresa Angel's Serviços Técnicos Eireli para o Item 4 do certame somente em 17/12/2018, por meio do Despacho 7146672, mais de seis meses após ter sido solicitado a fazê-lo pelo pregoeiro, em 7/6/2018, caracterizando morosidade excessiva condenada pelos Acórdão 224/2018-TCU-Plenário (Relator Ministro Augusto Sherman) e 737/2017-TCU-Plenário (Relator Ministro Bruno Dantas) , contribuindo para a demora na conclusão do certame, conforme consta nas Atas Complementares 5 a 9 da licitação.
Contextualização:
93. Os fatos constantes das atas do Pregão Eletrônico 46/2017, resumidos nos parágrafos 2 a 10 acima, mostram que a primeira demora significativa no andamento do Item 4 do Pregão Eletrônico 46/2017 ocorreu por ocasião do julgamento de recursos para os Itens 2 e 6, vencidos, assim como o Item 4, pelo Instituto de Professores Públicos e Privados (IPPP) , e que por isso impediam o prosseguimento do Item 4 ora em exame. A análise dos recursos pela CJU consumiu quase quatro meses, de novembro de 2017 a fevereiro de 2018 (Atas complementares 3 e 4, peças 124-125) , e a decisão da Autoridade Competente (Into) demandou mais dois meses, até maio de 2018, como se pode ver na Ata Complementar 5 (peça 127) .
94. O segundo atraso no curso do Item 4 do certame ocorreu quando da análise da qualificação econômico-financeira da empresa Angel's Serviços Técnicos Eireli, que ficou a cargo do Serviço de Orçamento e Finanças do Into (Seorf) no período de 7/6/2018 a 19/12/2018, como se pode observar nas Atas Complementares 5, 6, 7, 8 e 9 (peça 126, p. 11 e 16, peça 127, p. 15-17 e 20-21, peça 128, p. 3, peça 129, p. 3, e peça 130, p. 4-5) .
95. Nas duas situações acima, não há indícios, seja no relato do pregoeiro do Pregão Eletrônico 46/2017, seja nas atas do certame, de que o HFSE tenha contribuído para os atrasos verificados.
96. Durante o período de 7/6/2018 a 19/12/2018 em que o Serviço de Orçamento e Finanças do Into (Seorf) analisava a qualificação econômico-financeira da empresa Angel's no âmbito do Pregão Eletrônico 46/2017, o HFSE procedeu à assinatura do Contrato Emergencial 10/2018 em 19/7/2018 (peça 80, p. 1-2) , publicou e republicou o edital do Pregão Eletrônico 12/2018 em 24/10/2018 e 21/11/2018, respectivamente (peça 211) , e deu início à sessão pública do certame em 3/12/2018 (peça 141, p. 38) . 
97. Cumpre assinalar que, em 24/10/2018, data da primeira publicação do edital do Pregão Eletrônico 12/2018 realizado pelo HFSE, o Pregão Eletrônico 46/2017 gerenciado pelo Into já se prolongava por mais de um ano.
98. O terceiro atraso significativo verificado no Pregão Eletrônico 46/2017 ocorreu por ocasião da análise das planilhas de custos e formação de preços da empresa G&E Serviços Terceirizados Ltda. encaminhada pela empresa em 3/1/2019 (Ata Complementar 9, peça 130, p. 7) . Como se pode ver na Ata Complementar 11 e nos e-mails apresentados pelo pregoeiro constantes das peças 190-195, a ausência de resposta e a posterior alegação de impossibilidade do HFSE em analisar as referidas planilhas em 18/2/2019 provocaram mais atraso no certame, pois somente em 30/7/2019 o Diretor do Into determinou que a Área de Análise de Planilhas de Custos do Into (ANPLAC) examinasse as planilhas da licitante, o que veio a ocorrer em 22/8/2019, como se pode ver nas Atas Complementares 9 e 11 (peças 130, 141, p. 82-84) .
Razões de justificativa do responsável:
99. Em resposta ao Ofício 27741/2021-TCU/Seproc, de 26/5/2021, o Sr. Sérgio Eduardo Macedo Campos Costa encaminhou a documentação inserida nas peças 228-229. Em síntese, o responsável alegou o que se segue (peça 228) :
a) o processo SEI 250001.005564/2017-14 foi enviado ao Seorf em 10/8/2018 por meio do Despacho COAGE/INTO 5162633 (peça 229) ;
b) não é usual, no Into, o envio de autos ao Seorf para análise da matéria em tela, sendo a decisão, via de regra, tomada pelo pregoeiro, razão pela qual houve várias conversas sobre de quem seria a responsabilidade gerando a demora na resposta;
c) neste mesmo processo não houve o envio dos autos para pronunciamento sobre os outros itens, embora se referissem ao mesmo tema diferenciando-se apenas por se referirem a outras unidades hospitalares, o que reforça o fato de que não é usual, no Into, o envio de autos ao Seorf para análise da matéria em tela;
d) no período entre a solicitação e a resposta do Seorf, o processo não ficou inerte, seguindo seu trâmite; e
e) o Seorf tomou as providências necessárias para que não houvesse prejuízo à administração pública.
Análise:
100. Em 7/6/2018, o pregoeiro responsável pela condução do Pregão Eletrônico 46/2017 informou, no chat do certame, ter encaminhado os autos do processo para 'o setor Financeiro/Contábil deste Instituto para análise e parecer quanto a habilitação ou inabilitação da Licitante no item 04' (peça 126, p. 16-17) .
101. O Sr. Sérgio Eduardo Macedo Campos Costa, no entanto, logrou demonstrar que os autos somente foram remetidos para o Seorf em 10/8/2018, conforme Despacho INTO/COAGE/INTO/SAS/MS (peça 229) :
1. Ciente em 10/08/2018.
2. Ao SEORF, para prestar avaliação de todo o subitem 9.6.4 e alíneas do edital, conforme solicitada pela ARLIC. No entanto, cabe esclarecer que o ato de habilitar e inabilitar propostas é intrínseco a atuação do Pregoeiro, podendo, entretanto, a referida avaliação técnico-contábil ajudar na tomada da melhor decisão, em especial no caso em tela, no que diz respeito a alínea 'e' do referido subitem.
3. Após, a ARLIC para demais providências.
Atenciosamente,
RENATA DIAS FERREIRA QUINTANILHA
Coordenadora de Administração Geral/INTO/MS
Portaria MS nº 1.712, de 13/06/2018.
102. Destarte, a emissão do parecer pelo Seorf demandou pouco mais de quatro meses (de 10/8/2018 a 17/12/2018) e não mais de seis meses, como apontado no item da audiência.
103. Por outro lado, o teor do despacho acima denota que, se havia dúvida quanto à responsabilidade pela emissão de parecer técnico não vinculante acerca da documentação da licitante, tal dúvida foi dirimida pela Coordenadora de Administração do Into em 10/8/2018, que determinou naquela data que o Seorf realizasse a avaliação solicitada pelo pregoeiro. Dessa forma, não procede a alegação do responsável de que a controvérsia gerou a demora na resposta, pois entre 10/8/2018 - data do despacho determinando a análise da documentação da licitante pela Seorf - e 17/12/2018 - data do o Despacho INTO/SEORF/INTO/DIAD/INTO/COAGE/INTO/SAS/MS, SEI 7146672 (peça 186) , decorreram mais de quatro meses.
104. O parecer da Seorf foi divulgado no chat do certame em 19/12/2018. De acordo com a Ata Complementar 9 (peça 130, p. 4-5) , a Seorf se manifestou nos seguintes termos:
Análise do Item 9.6.4 do edital e suas alíneas:
a. Comprovação de possuir Capital Circulante Líquido (CCL) ou Capital de Giro (Ativo Circulante - Passivo Circulante) de, no mínimo, 16,66% (dezesseis inteiros e sessenta e seis centésimos por cento) do valor da proposta para a contratação ou item pertinente, tendo por base o balanço patrimonial e as demonstrações contábeis do último exercício social ;
A licitante apresentou percentual superior aos 16,66% planilha conforme em anexo.
b. Comprovação de patrimônio líquido de 10% (dez por cento) do valor da proposta da contratação (somatório de itens vencidos) , por meio da apresentação do balanço patrimonial e demonstrações contáveis do último exercício social, apresentados na forma da lei, vedada a substituição por balancetes ou balanços provisórios, podendo ser atualizados por índices oficiais quando encerrados há mais de 3 (três) meses da data da apresentação da proposta.
O patrimônio líquido é superior aos 10% do valor da proposta apresentada pela licitante conforme planilha em anexo.
c. Comprovação, por meio de declaração, da relação de compromissos assumidos, de que 1/12 (um doze avos) do valor total dos contratos firmados com a Administração Pública e/ou com a iniciativa privada, vigentes na data da sessão pública de abertura deste Pregão, não é superior ao Patrimônio Líquido do licitante, conforme Anexo VIII da Instrução Normativa nº 02, de 30 de abril de 2008 - MPOG;
O valor de 1/12 do valor total de contratos firmados é superior em 22,64% ao patrimônio líquido da licitante conforme planilha em anexo.
d. A declaração de que trata a subcondição acima deverá estar acompanhada da Demonstração do Resultado do Exercício (DRE) relativa ao último exercício social.
e. Quando houver divergência percentual superior a 10% (dez por cento) , para mais ou para menos, entre a declaração aqui tratada e a receita bruta discriminada na Demonstração do Resultado do Exercício (DRE) , deverão ser apresentadas, concomitantemente, as devidas justificativas.
O percentual está superior a 10% ou seja, 56,80% conforme planilha em anexo.
Na justificativa a licitante alega que o percentual superior é devido aos contratos de grande monta terem se encerrado em 2017. Todavia, o edital no item 9.6.4 alínea C, informa que o licitante deve apresentar todos os contratos vigentes na data da abertura da sessão pública do pregão.
É o parecer
105. Tendo em vista que o responsável não alegou outras circunstâncias além da não usualidade da análise e da controvérsia acerca da responsabilidade pela sua realização, não nos parece razoável que o parecer acima transcrito se revista de complexidade que demande mais de quatro meses para sua elaboração.
106. O responsável argumenta, ainda, que no período entre a solicitação e a resposta do Seorf o processo não ficou inerte e seguiu seu trâmite, mas o histórico do trâmite do Item 4 contido nos parágrafos 2 a 10 desta instrução não corrobora sua alegação. Ademais, o Termo de Homologação do certame (peça 62) , mostra que o Item 4 foi o penúltimo a ser homologado e outros itens tiveram tramitação mais célere.
107. Em vista de todo o exposto , somos de opinião que o responsável não logrou justificar emissão de parecer sobre a qualificação econômico-financeira da empresa Angel's Serviços Técnicos Eireli para o Item 4 do certame somente em 17/12/2018, por meio do Despacho 7146672, caracterizando morosidade excessiva condenada pelos Acórdão 224/2018-TCU-Plenário (Relator Ministro Augusto Sherman) e 737/2017-TCU-Plenário (Relator Ministro Bruno Dantas) , contribuindo para a demora na conclusão do certame, conforme consta nas Atas Complementares 5 a 9 da licitação, razão pela qual devem ser rejeitadas as suas razões de justificativa.
108. Não obstante, deixamos de propor a aplicação de multa ao responsável tendo em vista que houve atrasos semelhantes em outras fases do Item 4 do certame. Como vimos na contextualização deste item, a análise dos recursos pela CJU consumiu quase quatro meses, de novembro de 2017 a fevereiro de 2018 (Atas complementares 3 e 4, peças 124-125) e a decisão da Autoridade Competente (Into) demandou mais dois meses, até maio de 2018, como se pode ver na Ata Complementar 5 (peça 127) . Posteriormente, houve, também, a demora por parte do HFSE na análise das planilhas de custos e formação de preços da empresa G&E Serviços Terceirizados Ltda., que acabou sendo realizada pelo próprio Into. Não seria razoável, nesse contexto de diversos atrasos, apenar o responsável.
109. Ao longo desta instrução foram propostos:
a) ciência ao HFSE acerca da seguinte irregularidade detectada na execução do Contrato 8/2019:
a.1) ausência de fiscalização do cumprimento das obrigações trabalhistas, sociais e previdenciárias dos trabalhadores prevista no item 15 do Termo de Referência anexo ao Edital do Pregão Eletrônico 12/2018,
b) acatar as razões de justificativas apresentadas por Antônio José de Souza Castro (CPF XXX.861.597-XX) , Márcio Augusto de Lima (CPF XXX.942.697-XX) , Michelly Vieira da Silva (CPF XXX.520.657-XX) , e Wladimir Cortezzi (CPF XXX.618.507-XX) , para o item 27.2 da audiência constante dos Ofícios 125, 126, 127 e 129/2021-TCU/Seproc, de 4/1/2021 (v. parágrafos 44-49 desta instrução) ;
c) acatar as razões de justificativa apresentadas por Alexandre de Castro do Amaral (CPF XXX.351.797-XX) , e Paulo Eduardo de Oliveira (CPF XXX.140.846-XX) , para o item 27.3 da audiência constante dos Ofícios 124 e 128/2021-TCU/Seproc, de 4/1/2021 (v. parágrafos 44, 50-52 e 56 desta instrução) ;
d) acatar as razões de justificativas apresentadas por Márcio Augusto de Lima (CPF XXX.942.697-XX) para o item 119.2 da audiência constante do Ofício 27740/2021-TCU/Seproc, de 26/5/2021 (v. parágrafo 89 desta instrução) ;
e) rejeitar as razões de justificativas apresentadas por Paulo Eduardo de Oliveira Júnior (CPF XXX.140.846-XX) para o item 119.2 da audiência constante do Ofício 27739/2021-TCU/Seproc, de 26/5/2021, com aplicação de multa (v. parágrafos 90-93 desta instrução) ; 
f) rejeitar as razões de justificativas apresentadas por Sergio Eduardo Macedo Campos Costa (CPF XXX.948.883-XX) para o item 119.3 da audiência constante do Ofício27741/2021-TCU/Seproc, de 26/5/2021, sem aplicação de multa (v. parágrafos 102-110 desta instrução) .
110. Considerando a proposta de acatamento parcial das razões de justificativas dos responsáveis, nova matriz de responsabilização, ajustada à presente análise, será anexada ao final desta instrução.
111. Em virtude do exposto, propõe-se:
111.1. conhecer da representação, satisfeitos os requisitos de admissibilidade constantes no art. 113, § 1º, da Lei 8.666/1993, c/c o art. 237, inciso VII e parágrafo único, do Regimento Interno/TCU, e no art. 103, § 1º, da Resolução - TCU 259/2014;
111.2. no mérito, considerar a presente representação parcialmente procedente;
111.3. acolher as razões de justificativa apresentadas por Antônio José de Souza Castro (CPF XXX.861.597-XX) , Márcio Augusto de Lima (CPF XXX.942.697-XX) , Michelly Vieira da Silva (CPF XXX.520.657-XX) , e Wladimir Cortezzi (CPF XXX.618.507-XX) , em relação ao item 27.2 da audiência constante dos Ofícios 125, 126, 127 e 129/2021-TCU/Seproc, de 4/1/2021;
111.4. acolher as razões de justificativa apresentadas por Alexandre de Castro do Amaral (CPF XXX.351.797-XX) , e Paulo Eduardo de Oliveira (CPF XXX.140.846-XX) , em relação ao item 27.3 da audiência constante dos Ofícios 124 e 128/2021-TCU/Seproc, de 4/1/2021;
111.5. acolher as razões de justificativa apresentadas por Márcio Augusto de Lima (CPF XXX.942.697-XX) , em relação ao item 119.2 da audiência constante do Ofício 27740/2021-TCU/Seproc, de 26/5/2021;
111.6. rejeitar as razões de justificativa apresentadas por Sergio Eduardo Macedo Campos Costa (CPF XXX.948.883-XX) , em relação ao item 119.3 da audiência constante do Ofício 27741/2021-TCU/Seproc, de 26/5/2021, deixando, excepcionalmente, de lhe aplicar a multa legal, em sintonia com o princípio administrativo da proporcionalidade, diante dos elementos de convicção até aqui obtidos pelo Tribunal;
111.7. rejeitar as razões de justificativa apresentadas por Paulo Eduardo de Oliveira Júnior (CPF XXX.140.846-XX) , em relação ao item 119.2 da audiência constante do Ofício 27739/2021-TCU/Seproc, de 26/5/2021, aplicando-lhe a multa prevista no art. 58, inciso II, da Lei 8.443/1992, c/c o art. 268, II, do Regimento Interno do TCU, fixando prazo de quinze dias, a contar da notificação, para que comprove, perante este Tribunal (art. 214, III, 'a', do RI/TCU) , o recolhimento da dívida aos cofres do Tesouro Nacional, atualizada monetariamente desde a data do presente acórdão até a do efetivo recolhimento, se for paga após o vencimento, na forma da legislação em vigor;
111.8. autorizar, caso requerido, nos termos do art. 26 da Lei 8.443/1992, e do art. 217 do RI/TCU, o parcelamento das dívidas em até 36 parcelas, com a atualização monetária e os correspondentes acréscimos legais, esclarecendo ao responsável que a falta de pagamento de qualquer parcela importará no vencimento antecipado do saldo devedor, sem prejuízo das demais medidas legais;
111.9. autorizar, desde logo, nos termos do art. 28, inciso II, da Lei 8.443/1992, a cobrança judicial da dívida;
111.10. dar ciência ao Hospital Federal dos Servidores do Estado, com fundamento no art. 9º, inciso I, da Resolução - TCU 315/2020, sobre as seguintes impropriedades/falhas, identificadas no Contrato 8/2019, decorrente do Pregão Eletrônico 12/2018, para que sejam adotadas medidas internas com vistas à prevenção de outras ocorrências semelhantes:
a) ausência de fiscalização do cumprimento das obrigações trabalhistas, sociais e previdenciárias dos trabalhadores prevista no item 15 do Termo de Referência anexo ao Edital do Pregão Eletrônico 12/2018, lastreado nas disposições do Anexo VIII-B da IN SEGES/MP 5/2017, configurando infringência ao princípio da vinculação ao instrumento convocatório insculpido no art. 3º, caput, da Lei 8.666/1993, aplicável subsidiariamente à modalidade pregão, nos termos do art. 9º da Lei 10.520/2002;
111.11. informar ao Hospital Federal dos Servidores do Estado e ao REPRESENTANTE do acórdão que vier a ser proferido, destacando que o relatório e o voto que fundamentam a deliberação ora encaminhada podem ser acessados por meio do endereço eletrônico www.tcu.gov.br/acordaos.
111.12. encaminhar cópia da deliberação que vier a ser proferida aos responsáveis ouvidos em audiência: Alexandre de Castro do Amaral (CPF XXX.351.797-XX) , Antônio José de Souza Castro (CPF XXX.861.597-XX) , Márcio Augusto de Lima (CPF XXX.942.697-XX) , Michelly Vieira da Silva (CPF XXX.520.657-XX) , Paulo Eduardo de Oliveira Júnior (CPF XXX.140.846-XX) , Sergio Eduardo Macedo Campos Costa (CPF XXX.948.883-XX) , e Wladimir Cortezzi (CPF XXX.618.507-XX) , bem como aos seus respectivos representantes legais."
É o Relatório.

8.1. Priscila Thomaz de Aquino, entre outros, representando a Arcolimp Serviços Gerais Ltda.; e 
8.2. Roberto Nazato, entre outros, representando a Angel's Serviços Técnicos Eireli.

Não atuou.

REPRESENTAÇÃO. FALTA DE ANÁLISE DA DOCUMENTAÇÃO E DA PROPOSTA DA LICITANTE VENCEDORA DO PREGÃO N.º 46/2017. SUPOSTA CONTRATAÇÃO POR VALOR SUPERIOR NO BOJO DO SUPERVENIENTE PREGÃO N.º 12/2018. AUDIÊNCIA DOS RESPONSÁVEIS. ACOLHIMENTO DAS RAZÕES DE JUSTIFICATIVA DE CINCO AGENTES PÚBLICOS. REJEIÇÃO DAS RAZÕES DE JUSTIFICATIVA DE DOIS AGENTES PÚBLICOS. CONHECIMENTO. PARCIAL PROCEDÊNCIA. MULTA. COMUNICAÇÃO.

REPRESENTAÇÃO (REPR)

Secretaria de Controle Externo de Aquisições Logísticas (Selog).

Trata-se de representação, com pedido de cautelar suspensiva, formulada pela Angel's Serviços Técnicos - Eireli sobre os indícios de irregularidade no Pregão Eletrônico n.º 12/2018 promovido pelo Hospital Federal dos Servidores do Estado (HFSE) com vistas à contratação dos serviços de entrega, organização e guarda de documentos, além do auxílio à locomoção de pacientes, à recepção, ao atendimento e ao secretariado, entre outros serviços administrativos e operacionais, sob o valor anual contratado de R$ 15.971.000,00.
2.	O TCU deve conhecer, preliminarmente, da presente representação, por atender aos requisitos legais e regimentais de admissibilidade, para, no mérito, assinalar a sua parcial procedência, sem prejuízo de anotar como prejudicado o pedido de cautelar suspensiva.
3.	Em linhas gerais, a ora representante assinalou que a proposta de preços vencedora apresentada pela Arcolimp Serviços Gerais Ltda. não contemplaria o pagamento de determinados encargos trabalhistas e possuiria as previsões de pagamentos desses encargos em percentual inferior ao estabelecido obrigatoriamente em instrumentos normativos, tendo a autoridade competente do HFSE negado, todavia, o provimento ao recurso administrativo interposto pela Angel's ante a suposta ausência de inconformidades, ao passo que, posteriormente à assinatura do Contrato n.º 8/2019 firmado com a Arcolimp, teria promovido a subsequente diligência junto à contratada para ajustar a planilha de preços.
4.	De toda sorte, após a análise inicial do feito, a unidade técnica teria evidenciado, ainda, que o HFSE não teria analisado a documentação e a proposta da licitante vencedora para o Item n.º 4 do PE n.º 46/2017 promovido sob o valor de R$ 15.846.348,59 pelo Instituto Nacional de Traumatologia e Ortopedia Jamil Haddad (Into) para a contratação centralizada de serviços terceirizados em prol de diversas unidades do Ministério da Saúde no Estado do Rio de Janeiro, entre elas o HFSE, como instituição participante para o Item n.º 4 em características idênticas às do PE nº  12/2018.
5.	Por esse prisma, em cumprimento ao Despacho à Peça 42, de 22/4/2020, a Selog promoveu a diligência junto ao HFSE para apresentar a sua manifestação sobre as aludidas falhas no PE n.º 12/2018, além da audiência dos responsáveis pela falta de análise da documentação inerente ao PE n.º 46/2017 e pela falta de economicidade no Contrato Emergencial n.º 10/2018 firmado com a Angel's para a prestação dos aludidos serviços até a conclusão do PE n.º 12/2018.
6.	Em resposta à aludida diligência, o HFSE apresentou a cópia do processo administrativo inerente às referidas contratações, tendo aduzido, em suma, que o ajuste nas planilhas de preços inerentes ao PE n.º 12/2018 não teria resultado no aumento de preços, além de o valor mensal contratado a partir do referido certame ser inferior ao Contrato Emergencial n.º 10/2018 firmado com a Angel's, em 19/8/2018 (Peça 79, p. 2) .
7.	Por seu turno, como membro da equipe de apoio do HFSE, Michelly Vieira da Silva assinalou, em síntese, que teria sido acertada a decisão de negar o provimento ao recurso interposto no bojo do PE n.º 12/2018, tendo as autoridades competentes promovido a subsequente homologação do certame embasada em prévios pareceres técnicos e jurídicos do HFSE (Peça 114) .
8.	Já, como coordenador de administração do HFSE e como diretor do HFSE, além de signatário do Contrato Emergencial n.º 10/2018, Paulo Eduardo de Oliveira Júnior e Alexandre de Castro Amaral anotaram que a análise da documentação da licitante vencedora para o Item n.º 4 do PE n.º 46/2017 caberia ao Into, tendo o Contrato Emergencial n.º 10/2018 sido firmado com a Angel's para evitar a descontinuidade dos serviços em face de ainda não ter sido concluída a referida análise da documentação pelo Into (Peça 115, p. 15; e Peça 150) .
9.	Por seu turno, como pregoeiro do HFSE, Antônio José de Souza Castro apresentou a sua manifestação pela seguinte linha: (i) os ajustes na planilha da proposta de preços apresentada no bojo do PE n.º 12/2018 teriam sido realizados de forma regular e ininterrupta, tendo a Angel's interposto o aludido recurso administrativo e a presente representação com vistas a tumultuar o andamento processual, já que seria a então prestadora dos serviços no HFSE em modo emergencial; (ii) a proposta de preços oferecida pela Angel's no PE n.º 12/2018 seria de R$ 920.000,00 em patamar superior, assim, à proposta vencedora da Arcolimp; e (iii) o HFSE teria convocado a vencedora do PE n.º 46/2017 (G&E Serviços Terceirizados Ltda.) para dar prosseguimento à prestação do serviço, diante da opção da Arcolimp pela não renovação do Contrato n.º 8/2019 (Peça 141, p. 125-127) .
10.	Por outro lado, como contador do HFSE, Márcio Augusto de Lima aduziu que o pedido para a realização de ajustes nas planilhas de preços da vencedora no PE n.º 12/2018 não resultaria na desclassificação da proposta da licitante (Peça 141, p. 142) , não tendo realizado, todavia, a análise da proposta da licitante vencedora no PE n.º 46/2017 em face da sobrecarga de trabalho no HFSE e do desconhecimento de a aludida proposta ser mais vantajosa do que a proposta no PE n.º 12/2018 (Peça 227, p. 1-2) .
11.	Já, como diretor-geral do HFSE, Wladimir Cortezzi alegou em sua defesa que os pareceres técnicos e jurídicos teriam recomendado a homologação do PE n.º 12/2018 em face da ausência de eventuais irregularidades no aludido procedimento licitatório (Peça 144) .
12.	Enfim, como chefe do Serviço de Orçamentos e Finanças do Into, Sérgio Eduardo Macedo Campos Costa assinalou que o atraso na análise da documentação de habilitação no PE n.º 46/2017 teria decorrido da existência de dúvidas sobre a efetiva responsabilidade pela análise dessa documentação ante a falta de habitualidade dessa demanda no referido setor do Into (Peça 228) . 
13.	De toda sorte, em resposta à posterior diligência promovida pela Selog (Peças 159-160) , o Into apresentou a sua manifestação em resposta ao questionamento sobre a excessiva demora na conclusão do PE n.º 46/2017, tendo alegado, em síntese, a elevada quantidade de demandas no Into, além da necessidade da conjunta análise com os técnicos de cada unidade participante no certame, além dos diversos questionamentos suscitados pelo Judiciário e pelo próprio TCU (Peça 173, p. 10-14) .
14.	Contudo, ao analisar as referidas defesas, a Selog assinalou a identificação, ao longo de cinco pareceres técnicos, das seguintes circunstâncias:
 (i) a prestação dos serviços pela Arcolimp no Contrato n.º 8/2019, com a qualidade inferior ao previsto e as falhas no pagamento dos vale-transporte e dos vale-alimentação aos prestadores de serviços, resultaram na abertura de processo administrativo e ele culminou com a aplicação de advertência e multa, além da consequente rescisão contratual (Peça 101, p. 11-14) ;
 (ii) a ocorrência de falhas na fiscalização da execução contratual pelo HFSE teria sido verificada em relação ao recolhimento dos encargos trabalhistas (Peça 235, p. 18) , não tendo atendido à diligência promovida pelo TCU para comprovar o efetivo recolhimento dos encargos previstos na legislação trabalhista e tributária pela Arcolimp (Peça 101, p. 14-15) ;
 (iii) a ausência de falhas no provisionamento dos depósitos das verbas trabalhistas na conta vinculada aberta em nome da Arcolimp teria sido identificada, nem teria ocorrido, tampouco, a falha na liberação de recursos depositados na conta vinculada para o pagamento de indenizações trabalhistas (Peça 101, p. 15-16) ;
 (iv) os ajustes na proposta de preços apresentada pela Arcolimp não teriam resultado no aumento sobre o valor global do Contrato n.º 8/2019, mas as diligências deveriam ter sido realizadas antes da homologação do certame para a efetiva verificação da exequibilidade do preço ofertado pela licitante (Peça 101, p. 16-20; e Peça 159, p. 19) ;
 (v) não comprovação da suposta vantagem e economicidade do Contrato Emergencial n.º 10/2018 em face do Pregão nº 46, de 2017, tendo o HFSE descumprido A sua obrigação de, em conjunto com o Into, analisar a documentação e a proposta da licitante vencedora para o Item n.º 4 (Peça 101, p. 21; e Peça 212, p. 24 e 29) ;
 (vi) aparente boa-fé dos agentes públicos (Peça 159, p. 21) ;
 (vii) responsabilidade de Paulo Eduardo de Oliveira Júnior pela falta de análise da documentação e da proposta da licitante vencedora para o Item n.º 4 do PE n.º 46/2017 em face da não adoção das medidas necessárias para o atendimento da solicitação do Into em 9/1/2019, 22/1/2019 e 7/2/2019, ressaltando que o PE n.º 12/2018 seria homologado somente em 27/3/2019 (Peça 212, p. 22-23; Peça 235, p. 21-25) ;
 (viii) Sérgio Eduardo Macedo Campos Costa deve ser responsabilizado pelo injustificado atraso em mais de quatro meses para a conclusão da análise da documentação de habilitação da licitante vencedora para o Item n.º 4 do PE n.º 46/2017, 
 (ix) teria sido observada a ausência de responsabilidade de Márcio Augusto de Lima pela falta de análise da documentação e da proposta da licitante vencedora para o Item n.º 4, já que não subsistiriam os elementos comprobatórios de ter sido designado por Paulo Eduardo de Oliveira Júnior para a análise da referida documentação, nem de ter, tampouco, o eventual conhecimento sobre a existência e o andamento processual do PE n.º 46/2017 (Peça 235, p. 24-25) .
15.	De todo modo, após a análise final do feito, a Selog propôs o conhecimento da presente representação para, no mérito, assinalar a sua parcial procedência, sem prejuízo, todavia, de sugerir a adoção das seguintes medidas: (i) acolher as razões de justificativa oferecidas por Antônio José de Souza Castro, Michelly Vieira da Silva, Wladimir Cortezzi, Alexandre de Castro do Amaral e Márcio Augusto de Lima; (ii) rejeitar as razões de justificativa oferecidas por Sérgio Eduardo Macedo Campos Costa, deixando, todavia, de lhe aplicar a subjacente multa legal, em sintonia com o princípio da proporcionalidade; (iii) rejeitar as razões de justificativa oferecidas por Paulo Eduardo de Oliveira Júnior para lhe aplicar, assim, a multa prevista no art. 58, II, da Lei n.º 8.443, de 1992, diante da grave ofensa à normal legal orçamentário-financeira; (iv) promover o envio de ciência preventiva e corretiva ao HFSE sobre a falha pela ausência de fiscalização sobre o cumprimento das obrigações trabalhistas, sociais e previdenciárias dos trabalhadores em sintonia com o item 15 do Termo de Referência anexado ao edital do PE n.º 12/2018, contrariando, com isso, o princípio da vinculação ao instrumento convocatório e o art. 3º, caput, da Lei n.º 8.666, de 1993.
16.	O TCU pode incorporar o parecer da unidade técnica a estas razões de decidir, sem prejuízo, todavia, de também aplicar a multa prevista no art. 58, II, da Lei n.º 8.443, de 1992, em desfavor de Sérgio Eduardo Macedo Campos Neto, já que não subsistiria a suposta desproporcionalidade nessa penalidade. 
17.	Em linhas gerais, a sessão de abertura do aludido PE n.º 46/2017 pelo Into teria acontecido em 3/7/2017, mas o Item n.º 4 teria sido efetivamente adjudicado em prol da vencedora (G&E Serviços Terceirizados Ltda.) sob o valor anual de R$ 15.846.348,59 somente em 5/9/2019, com a subsequente homologação do certame em 11/9/2019.
18.	Eis que o longo transcurso do tempo entre a sessão de abertura e a conclusão do referido certame teria decorrido de diversas falhas, tendo a unidade técnica assinalado, por exemplo, o injustificado atraso em mais de 4 (quatro) meses, entre 10/8/2018 e 17/12/2018, para a efetiva análise sobre a qualificação econômico-financeira da licitante vencedora pelo Serviço de Orçamento e Finanças (Seof) do Into (então chefiado por Sérgio Eduardo Macedo Campos Neto) .
19.	Bem se vê, contudo, que as razões de justificativa apresentadas por Sérgio Eduardo Macedo Campos Neto no sentido da falta de habitualidade dessa demanda junto ao Seof não afastaria o injustificado atraso na referida análise diante, sobretudo, da reduzida complexidade dessa demanda evidenciada a partir do Despacho (s/n) , de 17/12/2018, consistindo em apenas 3 (três) parágrafos sobre a suficiência do capital circulante líquido e do patrimônio líquido da aludida licitante vencedora para comprovar a sua qualificação econômico-financeira (Peça 186) .
20.	Por esse prisma, restaria evidenciado que, a partir do correspondente ato omissivo-comissivo com erro grosseiro, o aludido gestor público teria falhado no seu dever de cuidado em face da não adoção das medidas necessárias para o célere prosseguimento do processo licitatório, tendo essa conduta omissiva-comissiva configurado o erro grosseiro pela culpa grave, como previsto no art. 28 do Decreto-Lei n.º 4.657, de 1942, incluído pela Lei n.º 13.655, de 2018.
21.	De igual sorte, as razões de justificativa oferecidas por Paulo Eduardo de Oliveira Júnior, como coordenador do HFSE, não seriam suficientes para afastar a sua responsabilidade pela não realização da análise da documentação e da proposta da G&E Serviços Terceirizados Ltda., quando solicitado pelo Into em 9/1/2019 e 7/2/2019, tendo reencaminhado a referida demanda ao contador Marcos Augusto de Lima apenas em 13/2/2019, e ele respondido, em 15/2/2019, no sentido de estar sobrecarregado pelo excesso de demandas do HFSE (Peça 195) .
22.	A despeito, contudo, da resposta do referido contador sobre a impossibilidade de realizar a aludida análise, Paulo Eduardo de Oliveira Júnior não adotou as eventuais medidas adicionais necessárias para a efetiva análise da documentação da licitante vencedora no PE n.º 46/2017 sob o valor de R$ 15.846.357,22, a despeito de já ter o conhecimento de a proposta vencedora no PE n.º 12/2018 estar na fase de análise dos recursos, com a posterior homologação em 27/3/2019 (Peça 4) , sob o valor de R$ 15.971.000,00.
23.	Por conseguinte, restaria evidenciada a sua conduta omissiva-comissiva, com erro grosseiro, na perpetração da aludida falha pela falta de análise da documentação e da proposta vencedora no Item n.º 4 do PE n.º 46/2017 em prol da eventual contratação economicamente mais vantajosa para o HFSE, devendo o aludido gestor ser, desse modo, responsabilizado pela aludida irregularidade.
24.	Em face, então, dessas evidências de graves infrações às normas legais orçamentário-financeiras pelos aludidos gestores públicos, restaria adequada a proposta da unidade técnica para a aplicação da multa prevista no art. 58, II, da Lei n.º 8.443, de 1992, em desfavor de Paulo Eduardo de Oliveira Júnior, devendo essa multa ser aplicada, ainda, em desfavor de Sérgio Eduardo Macedo Campos Neto, até porque o referido gestor também teria efetivamente contribuído pela sua conduta omissiva-comissiva, com erro grosseiro, para a inaceitável perpetração das irregularidades.
25.	Não subsistiria, enfim, a eventual prescrição da pretensão punitiva do TCU, já que, nos termos do Acórdão 1441/2016-TCU-Plenário, não teria ocorrido o transcurso superior a dez anos entre a ordem para a audiência no âmbito do TCU, em 26/5/2021 (Peça 213) , e as irregularidades perpetradas durante os exercícios de 2018 e 2019.
26.	Eis que, por meio do aludido Acórdão 1.441/2016 proferido na Sessão Extraordinária de 8/6/2016, o Plenário do TCU firmou o seu entendimento no sentido de que a prescrição da pretensão punitiva deve seguir a regra geral do prazo decenal, contado a partir do fato, em linha com o art. 205 do Código Civil brasileiro, interrompendo a contagem do aludido prazo com a ordem de citação, nos termos do art. 240, caput, da Lei n.º 13.105 (Código Processual Civil) , de 2015.
27.	Sem prejuízo, no entanto, do respeito a esse entendimento do Tribunal, deve ser reiterada a minha ressalva já registrada em vários outros julgados do TCU no sentido de que, na ausência de lei específica, o TCU não deveria aplicar qualquer prazo prescricional sobre a referida pretensão punitiva ou, então, na pior das hipóteses, o Tribunal deveria aplicar a regra prescricional fixada pela Lei n.º 9.873, de 1999, não só porque ela trata diretamente de prescrição no âmbito do direito administrativo sancionador, mas também porque, entre outras medidas, a aludida lei manda aplicar o prazo prescricional penal, quando a infração administrativa também configure crime, além de determinar expressamente que, diante de ilícito continuado ou permanente, a contagem do prazo deve iniciar a partir da cessação do aludido ilícito.
28.	A despeito, pois, de registrar essa minha posição pessoal, o TCU deve pugnar pela pronta aplicação da multa legal em desfavor dos aludidos responsáveis a partir do entendimento fixado pelo aludido Acórdão 1441/2016-TCU-Plenário, até porque também não subsistiria a eventual prescrição da pretensão punitiva do TCU a partir da aplicação da referida Lei n.º 9.873, de 1999, ante a incidência das diversas causas interruptivas.
29.	Para além, contudo, de promover a condenação dos aludidos gestores-responsáveis pela referida multa, o TCU deve promover o envio da suscitada ciência preventiva e corretiva sobre a ausência de fiscalização do cumprimento das obrigações trabalhistas, sociais e previdenciárias no bojo do Contrato n.º 8/2019, sem prejuízo, todavia, de assinalar como prejudicada o pedido de cautelar suspensiva, por perda de objeto, já que o Contrato n.º 8/2019 teria sido firmado com a Arcolimp, tendo, ao final de doze meses, sido promovida a rescisão para a convocação da vencedora (G&E Serviços Terceirizados Ltda.) no PE n.º 46/2017.
30.	Em face, portanto, dos elementos de convicção até aqui obtidos neste processo, o TCU deve conhecer da presente representação para, no mérito, anotar a sua parcial procedência, assinalando, como prejudicado, o pedido de cautelar suspensiva, por perda de objeto, sem prejuízo de aplicar a multa prevista no art. 58, II, da Lei n.º 8.443, de 1992, em desfavor de Paulo Eduardo de Oliveira Júnior e, ainda, de Sérgio Eduardo Macedo Campos Neto, promover o anunciado envio da aludida ciência preventiva e corretiva.
Ante o exposto, pugno pela prolação do Acórdão ora submetido a este Colegiado.
TCU, Sala das Sessões, em 19 de abril de 2022.
Ministro-Substituto ANDRÉ LUÍS DE CARVALHO 
Relator